ACORDAO-COMPLETO-2518490

ACÓRDÃO 2678/2021 ATA 44/2021 - PLENÁRIO

VISTAS, relatadas e discutidas estas representações e denúncia, com pedido de medida cautelar, acerca de possíveis irregularidades no Pregão Eletrônico (PE) para registro de preços 3/2021, conduzido pela Secretaria de Gestão e Ensino em Segurança Pública no Ministério da Justiça e Segurança Pública (Segen/MJSP) ,
ACORDAM os Ministros do Tribunal de Contas da União, reunidos em sessão do Plenário, ante as razões expostas pelo Relator, em:
9.1. conhecer a representação, satisfeitos os requisitos de admissibilidade previstos nos arts. 235 e 237, inciso III, do Regimento Interno deste Tribunal c/c o art. 113, § 1º, da Lei 8.666/1993 e no art. 103, § 1º, da Resolução-TCU 259/2014;
9.2. com fundamento no art. 276 do Regimento Interno do TCU, adotar medida cautelar para suspender o andamento do Pregão Eletrônico para Registro de Preços 3/2021, conduzido pela Secretaria de Gestão e Ensino em Segurança Pública no Ministério da Justiça e Segurança Pública (Segen/MJSP) , bem como os atos dele decorrentes, até que o Tribunal delibere sobre o mérito da matéria em apreço;
9.3. com fundamento no art. 276, § 3º, e no art. 250, inciso V, do Regimento Interno do TCU, realizar a oitiva da empresa Harpia Tecnologia Eireli para que, no prazo de 15 (quinze) dias, se manifeste, se assim desejar, quanto às irregularidades apontadas nestes autos, alertando-a quanto à possibilidade de esta Corte vir a determinar a anulação do Pregão Eletrônico para Registro de Preços 3/2021;
9.4. considerando a possibilidade de construção participativa das deliberações deste Tribunal, nos termos do art. 14 da Resolução-TCU 315/2020, bem como o previsto nas Normas de Auditoria (NAT) aprovadas pela Portaria-TCU 280/2010, referente aos comentários dos gestores (no que se aplica a representações e denúncias) :
9.4.1. solicitar à Secretaria de Gestão e Ensino em Segurança Pública no Ministério da Justiça e Segurança Pública (Segen/MJSP) , caso queira, no prazo de até quinze dias:
9.4.1.1. apresente possíveis ações corretivas que poderão ser tomadas para prevenir ou corrigir os indícios de irregularidades detectados ou remover seus efeitos;
9.4.1.2. na hipótese de serem consideradas insuficientes, pelo TCU, as alternativas apresentadas pela unidade jurisdicionada, manifeste-se quanto aos possíveis impactos de:
9.4.1.2.1. ser mantida a medida cautelar ora adotada;
9.4.1.2.2. eventual deliberação posterior do TCU vir a determinar a anulação do Pregão Eletrônico 3/2021;
9.4.2. alertar Secretaria de Gestão e Ensino em Segurança Pública no Ministério da Justiça e Segurança Pública (Segen/MJSP) , com relação à construção participativa de deliberações, que:
9.4.2.1. a sua manifestação quanto às alternativas para corrigir os indícios de irregularidades verificados e quanto aos impactos das possíveis medidas a serem adotadas pelo TCU será avaliada na proposição de mérito, mas não vincula as decisões desta Corte de Contas, notadamente quando os riscos decorrentes de sua adoção e/ou da manutenção de situação irregular não se coadunarem com o interesse público que se pretende tutelar;
9.4.2.2. a ausência de manifestação no prazo estipulado não impedirá o andamento processual, podendo o TCU vir a prolatar decisão de mérito, caso haja elementos suficientes que caracterizem afronta às normas legais e/ou possibilidade de ocorrência de prejuízos à Administração; e
9.4.2.3. a ausência de manifestação não será considerada motivo de sanção;
9.5. excluir Agência Brasileira de Inteligência e Gabinete de Segurança Institucional da relação processual;
9.6. encaminhar cópia desta deliberação à Secretaria de Gestão e Ensino em Segurança Pública no Ministério da Justiça e Segurança Pública (Segen/MJSP) , à empresa Harpia Tecnologia Eireli, à Autoridade Nacional de Proteção de Dados, à Agência Brasileira de Inteligência e ao Gabinete de Segurança Institucional, aos representantes e ao denunciante;
9.7. concluídas as comunicações processuais, restituir os autos à Sefti para instrução do feito.

Representação acerca de possíveis irregularidades em pregão eletrônico para registro de preços para aquisição de solução de inteligência em fontes abertas, mídias sociais, deep e dark web, compreendendo fornecimento, instalação, configuração e suporte técnico. Análise de oitivas e de diligência.

Ministério da Justiça e Segurança Pública; Autoridade Nacional de Proteção de Dados.

3. Representantes/Denunciante/Interessada:
3.1. Representantes: Senador Randolph Frederich Rodrigues Alves (TC 014.760/2021-5); Procurador do Ministério Público junto ao TCU Júlio Marcelo de Oliveira (TC 014.845/2021-0); Deputados Federais Elvino José Bohn Gass e Luiz Paulo Teixeira Ferreira (TC 014.975/2021-1).
3.2. Denunciante: identidade preservada nos termos do art. 55, caput, da Lei 8.443/1992 (TC 014.995/2021-2).
3.3. Interessada: Harpia Tecnologia Eireli (34.460.760/0001-01).

13.1. Ministros presentes: Walton Alencar Rodrigues (na Presidência), Benjamin Zymler, Augusto Nardes, Raimundo Carreiro, Bruno Dantas (Relator) e Jorge Oliveira.
13.2. Ministros-Substitutos convocados: André Luís de Carvalho e Weder de Oliveira.

ACORDAO-COMPLETO-2523045

Acórdão 81/2022 - Plenário

ACORDAO-COMPLETO-2545988

Acórdão de Relação 1808/2022 - Plenário

Acórdão de Relação

ACORDAO-COMPLETO-2532277

Acórdão 1331/2022 - Plenário

BRUNO DANTAS

Adoto como parte deste relatório, com os ajustes de forma pertinentes, a instrução da SecexDefesa (peça 63) , que contou com a anuência do corpo diretivo da unidade (peças 64-65) :
"INTRODUÇÃO
1. Cuidam os autos de representação, com pedido de medida cautelar, a respeito de possíveis irregularidades ocorridas na Secretaria de Gestão e Ensino em Segurança Pública do Ministério da Justiça e Segurança Pública (Segen/MJSP) , relativas à condução do Pregão Eletrônico 3/2021, para registro de preço, para a aquisição de Solução de Inteligência em Fontes abertas, Mídias Sociais, Deep e Dark Web, compreendendo o fornecimento, instalação e configuração, bem como o suporte técnico, em atendimento às necessidades operacionais da Diretoria de Inteligência da Secretaria de Operações Integradas (Dint/Seopi) .
HISTÓRICO
2. Preliminarmente, cabe observar que outros três processos foram autuados neste Tribunal, tratando do mesmo objeto, envolvendo suspeitas de irregularidades na realização do Pregão Eletrônico (PE) 3/2021. Dois deles foram autuados como representação, TCs Processo 014.845/2021-0 e Processo 014.975/2021-1, formulados, respectivamente, pelo Ministério Público junto ao Tribunal e por parlamentares federais do Partido dos Trabalhadores (PT) . Já o TC Processo 014.995/2021-2 se trata de Denúncia firmada por entidades representativas da defesa dos direitos humanos.
3. Os demais processos foram apensados ao TC Processo 014.760/2021-5, da relatoria do ministro Bruno Dantas, autoridade preventa para atuar no caso.
4. Na instrução anterior e inicial dos autos (peça 9) , os fatos narrados nas demandas constam dos parágrafos 8 a 47 da referida instrução inicial.
5. O exame da admissibilidade foi realizado nos parágrafos 48 a 53, concluindo-se que a representação em exame poderia ser apurada para fins de comprovar a sua procedência.
6. No tópico do 'exame técnico' da referida instrução inicial, foram apontados os fatos mais relevantes destacados pelos demandantes, e em seguida realizados a análise técnica e o encaminhamento sugerido (parágrafos 57 a 104) :
'I. Suposta ausência de participação da Abin e do GSI e condução do processo por órgão supostamente incompetente: fatos apontados e análise respectiva:
I.1: Órgãos oficiais de investigação, como o GSI (Gabinete de Segurança Institucional) e a Abin (Agência Brasileira de Informações) , não estão envolvidos na fase de planejamento da licitação para as tratativas para a aquisição da ferramenta, nem são destinatários da solução; Incompetência do órgão do MJSP para a aquisição do sistema, parecendo haver usurpação da competência da Abin; e Violação do princípio da legalidade, pois o MJSP teria o papel apenas de formulação e gestão das políticas de segurança pública, sem poder de polícia
 (...) 
62. Assim, a priori, era de se esperar que esses atores participassem das tratativas para a aquisição da solução de inteligência, devido as suas prerrogativas legais, ainda tendo em conta a expertise no assunto. Além disso, é factível imaginar que o GSI e a Abin tenham algum sistema que atenda a essa demanda, o que evitaria a sobreposição de informações e o gasto desnecessário.
63. Ainda foi noticiado pelo UOL que esses órgãos estariam descontentes com o processo, por terem ficado fora das tratativas, em razão de suposta interferência política.
64. Para sanar esses questionamentos, propõe-se determinar a oitiva do GSI e da Abin para que se manifestem sobre todos os pontos a seguir indicados. A Segen e a Dint/Seopi, por sua vez, devem apresentar necessariamente esclarecimentos sobre os itens 'b' e 'd':
a) se o objeto de que trata o PE 3/2021 está inserido no âmbito de competências definidas por lei ou regulamento, demandando a participação dos órgãos para a tomada de decisão, sob pena de ilegalidade dos atos praticados;
b) se o objeto de que trata o PE 3/2021 não está inserido no âmbito das competências dos órgãos (GSI e Abin) , delimitar o papel de cada um de forma a deixar claro as atribuições da DINT/SEOPI do MJSP, quanto às ações a serem empreendidas com a disponibilização das informações que serão disponibilizadas com base no certame em curso;
c) se, de fato, foram preteridos dessa participação, ou, de outro modo, participaram de tratativas ou estudos para a aquisição da Solução de Inteligência em Fontes abertas, Mídias Sociais, Deep e Dark Web, de que trata o PE 3/2021, apresentando os elementos comprobatórios;
d) se compartilham alguma solução de inteligência em fontes abertas com os demais atores pertencentes ao Sisbin, apresentando elementos comprobatórios da extensão, adequação e suficiência desse eventual sistema;
e) outras informações que julgarem pertinentes.
II. Suposta contratação do sistema Pegasus: fatos apontados e análise respectiva
II.1. Provável contratação do sistema Pegasus, mediante revendedor brasileiro, sistema esse desenvolvido pela empresa israelense NSO Group, tido como sistema polêmico, por ter sido usado em outros países a serviço da espionagem;
 (...) 
65. Conforme notícia atual veiculada pela UOL, em 25/5/2021, a fornecedora do referido sistema abandonou a licitação (peça 4) . Isso pode ser confirmado com a ata da sessão pública do referido certame (peça 5) . Nela se observa que a empresa NSO Group não participou da licitação, bem como que o menor lance foi aceito e habilitado para a empresa Harpia Tecnologia Eireli. O nome do software a ser negociado com o MJSP tem o nome de 'Harpia', segundo a proposta comercial da empresa, à peça 6. Essas informações descartam a possibilidade de aquisição do sistema Pegasus.
III. Discricionariedade do gestor na distribuição das licenças: fatos apontados e análise respectiva
III.1. Desequilíbrio na disponibilização das licenças entre os beneficiários aderentes à ata de registro de preços
 (...) 
66. Segundo o edital de licitação (peça 7, p. 19-22) , as licenças serão disponibilizadas para órgãos federais, e entes distritais e estaduais. A quantidade de licenças para cada beneficiário, no entanto, se encontra no poder discricionário dos participantes envolvidos, não podendo este Tribunal se manifestar sobre o assunto nem questionar sobre as quantidades disponibilizadas para cada órgão ou ente federado.
IV. Possibilidade de ofensa a direitos fundamentais: fatos apontados e análise respectiva
IV.1. Obtenção de informações sensíveis, que poderiam viabilizar a invasão de celulares e computadores sem indicar o responsável pelo acesso; e necessário controle da legalidade do uso dessas ferramentas, tendo em vista os comandos constitucionais que somente admitem a quebra do sigilo das comunicações e de dados mediante autorização judicial
 (...) 
71. Nesse sentido, torna-se importante que a sociedade tenha conhecimento dos estudos e definições dos requisitos de segurança para o tratamento dos dados obtidos com o referido sistema de inteligência e eventuais riscos associados, ante os questionamentos dos representantes e da sociedade, de forma a minimizar os riscos de vazamentos de dados bem como o emprego indevido das informações coletadas e/ou outras intercorrências.
72. Diante disso, propõe-se ouvir a Segen/MJSP e a Dint/Seopi sobre como o sistema de inteligência será operado, bem como os requisitos técnicos a serem observados, para evitar o mau uso do sistema, com riscos de acessos indevidos e vazamentos de informações, encaminhando a este Tribunal os estudos e pareceres técnicos pertinentes.
V. Suposta ausência de transparência quanto à extensão do objeto do PE 3/2021: fatos apontados e análises respectivas
V.1. Ausência de transparência sobre o que se faz, sobre quem faz e sobre quais os alvos das supostas investigações a serem realizadas com o sistema de inteligência; descrição do objeto da licitação é genérica e vaga, tornando quase impossível precisar que propriedades seriam demandadas dessas 'soluções' em mídias sociais, deep e dark web, e para quais finalidades elas precisam estar aptas a operar; e a justificativa para a aquisição é também vaga e genérica, não permitindo compreender quais seriam as propriedades específicas buscadas nas soluções; e quais as finalidades estariam incluídas em expressões vagas como 'ganho em requisitos de performance e segurança, 'maior capacidade de desempenho', e 'eficiência e celeridade'
 (...) 
75. Desse modo, para que seja possível avaliar melhor a descrição do objeto e a justificativa da contratação, torna-se necessário que o órgão detalhe os objetivos e as especificidades desse sistema e outras funcionalidades, indicando se ele permite a interceptação telefônica e a quebra telemática.
76. Dessa forma, propõe-se determinar a oitiva da Segen/MJSP e da Dint/Seopi para que apresentem de forma pormenorizada esclarecimentos, apresentando os elementos comprobatórios pertinentes, sobre:
a) a descrição da solução de inteligência de que trata o PE 3/2021, bem como a justificativa detalhada para a sua contratação, incluídas notas técnicas, pareceres, etc, que serviram de subsídio;
b) as informações a serem coletadas com o sistema e o emprego a ser dado;
c) como o órgão atualmente coleta informações de inteligência que passarão a ser disponibilizadas por meio do sistema em contratação;
d) outras informações que considerar pertinentes.
VI. Aquisição supostamente desnecessária: fatos e análises respectivas
VI.1. Trata-se de uma aquisição desnecessária, quando se confronta com a realidade sanitária do país
 (...) 
78. Há, a priori, tendência mundial quanto à necessidade de tratamento de dados em fontes abertas. Essas informações são de extrema importância em operações policiais, pois podem ajudar a desvendar delitos. O acesso a esses dados tem baixo custo e não precisa de autorizações judiciais. Nesse sentido, se aplicada para atender a finalidade pública, a solução desenhada pode ser bastante útil no combate à criminalidade, se usada com obediência aos rigores da legislação correlata.
79. Ademais, não compete a este Tribunal adentrar em questões que, a priori, estão na seara da discricionariedade do órgão adquirente, como a decisão de realizar a compra e a oportunidade da ação.
VII. Suposta violação ao princípio da impessoalidade e desvio de finalidade: fatos e análises respectivas
VII.1. Violação ao princípio da impessoalidade, porque a contratação em exame não atenderia o interesse público; desvio de finalidade, apesar de os motivos apresentados aparentarem estar em conformidade legal; ilicitude do objeto, uma vez que o referido sistema seria usado para perfilhamento e 'vigilantismo', com possível desvio de finalidade; suspeitas de criação de uma estrutura paralela à da Abin, e de perseguição de adversários políticos; e ainda estar-se-ia diante de crime de improbidade administrativa, pois os envolvidos na aquisição estariam agindo em desconformidade com regra expressa na Constituição Federal, visando a prevalência do interesse familiar (fortalecimento do grupo que representam a partir da perseguição de adversários, espionagem de cidadãos e jornalistas) em detrimento dos interesses e da vida dos brasileiros
 (...) 
89. A partir exclusivamente das informações presentes no edital de licitação e nas reportagens publicadas, não é possível afirmar que a aquisição dessa solução de inteligência fere o interesse público, ou que está ocorrendo desvio de finalidade.
90. Dessa forma, a partir dos motivos apresentados pelos representantes, não se pode falar em desvio de finalidade e violação ao princípio da impessoalidade, pois não há fato concreto que o substancie, uma vez que a premissa válida até o momento é de que o objeto será empregado em prol do interesse público. Por outro lado, é preciso que o jurisdicionado apresente os esclarecimentos necessários para afastar de forma cabal, ao menos em tese, os supostos vícios aventados.
91. A partir dos esclarecimentos a serem prestados pelos jurisdicionados, será possível a este Tribunal examinar os questionamentos levantados sobre suposta violação do princípio da impessoalidade, ilicitude do objeto, desvio de finalidade e crime de improbidade.
VIII. Suposto emprego da modalidade pregão de forma inadequada
VIII.1. O software a ser comprado não se enquadraria como serviço comum
 (...) 
93. Em geral, nem a complexidade dos bens ou serviços de tecnologia da informação, nem o fato deles serem críticos para a consecução das atividades dos entes da Administração Pública descaracterizam a padronização com que tais objetos são usualmente comercializados no mercado. Logo, nem essa complexidade nem a relevância desses bens justificam o afastamento da obrigatoriedade de se licitar pela modalidade pregão.
94. Ademais, em rápida pesquisa na internet, é possível localizar diversos pregões realizados para a aquisição de licenças de uso de softwares de cruzamento e de análise de dados, para apoio à tomada de decisões, o que demonstra ser esse serviço comum e padronizado, e com vários fornecedores aptos a prestá-los. Cabe destacar que houve a participação de oito empresas na sessão pública do Pregão 3/2021 (peça 5) .
95. Assim, esse fato questionado no processo não se sustenta.
IX. Suposta possibilidade de realização de buscas de informações protegidas sem autorização judicial
X.1. A pesquisa de dados em aplicativos de chats, descrita na identificação da demanda, só poderia ser realizada a partir de autorização judicial, uma vez que dados de aplicativos de chats não são dados públicos
 (...) 
96. De fato, no Documento Oficial da Demanda, de 17/1/2020 (peça 8) , havia a previsão de realização de buscas em aplicativos de chats, o que iria de encontro ao sigilo das comunicações, protegido constitucionalmente, o que é possível a execução apenas nos casos de investigação criminal ou instrução processual penal, mediante autorização judicial.
97. No entanto, no edital de licitação, e seus anexos, não mais constou essa possibilidade, o que afasta a possível violação alegada pelo representante.'
7. Ao final dos exames das demandas, o auditor instrutor sugeriu a realização de oitivas da Secretaria de Gestão e Ensino em Segurança Pública do Ministério da Justiça e Segurança Pública (SEGEN/MJSP) , da Secretaria-Executiva do Gabinete de Segurança Institucional (GSI) , da Agência Brasileira de Inteligência (Abin) e da Diretoria de Inteligência da Secretaria de Operações Integradas (DINT/SEOPI/MJSP) , para manifestarem-se sobre os fatos apontados nas representações formuladas pelo Senador Randolph Frederich Rodrigues Alves, pelo MPTCU, pelos parlamentares federais do Partido dos Trabalhadores (PT) , além dos veiculados em denúncia, em especial sobre os enumerados nas alíneas b.1 b.2 da proposta de encaminhamento.
8. Além disso, solicitou-se à Secretaria de Gestão e Ensino em Segurança Pública do Ministério da Justiça e Segurança Pública (Segen/MJSP) conceder acesso temporário ao sistema SEI para leitura e download das peças integrais do processo administrativo do pregão Eletrônico 3/2021.
9. A Unidade Técnica se manifestou de acordo com a proposta formulada pelo auditor instrutor (peças 10 e 11) .
10. Mediante Despacho (peça 12) , o relator do processo registrou concordância com as análises da SecexDefesa, sem prejuízo de algumas ponderações.
11. Cabe aqui reproduzir algumas ponderações do relator do processo, que serão observadas no exame das oitivas nessa fase processual:
' (...) 
28. A partir da detida análise que a unidade instrutora realizou, percebo que os questionamentos não são suficientes para paralisar o certame neste momento. Embora sejam graves as alegações trazidas pelos demandantes, a maioria delas ainda se fundamenta em peças jornalísticas de caráter opinativo, razão pela qual o tema merece análise verticalizada ao longo da instrução processual a fim de identificar outros elementos probatórios que as corroborem.
29. Noto que a falta de cumprimento de formalidades que eventualmente possa ter ocorrido não se mostra suficiente para a anulação de licitação dessa natureza. Quanto à questão principal, acerca da suposta finalidade oculta e mau uso das informações, pode ser saneada com medidas efetivas que previnam o risco apontado. Mas é suficiente que tais providências estejam em curso antes da execução do contrato, não sendo necessário que essa questão esteja completamente equacionada perante esta Corte antes do momento da licitação.
30. Dessa forma, considero afastada a necessidade de medida cautelar nesta oportunidade, sem prejuízo do aprofundamento do tema mediante oitivas de mérito. A qualquer momento, caracterizado risco real de ineficácia da decisão definitiva desta Corte, fica a unidade instrutora orientada a submeter a este Relator proposta de providência liminar assecuratória.
31. Deve ser realizada, portanto, oitiva dos envolvidos a fim de viabilizar o exame de mérito, especialmente no que diz respeito à não participação da Abin e do Gabinete de Segurança Institucional no planejamento da contratação, tendo em vista o caráter estratégico do objeto licitado e as competências estabelecidas pela Lei 9.883/1999 e pelo Decreto 9.668/2019.
32. Também demanda esclarecimento a alegada precariedade no detalhamento na descrição da solução de tecnologia a ser contratada e na justificativa da contratação, além da falta de clareza quanto aos objetivos pretendidos e aos problemas que devem ser solucionados com a contratação. Com efeito, a insuficiência de elementos na fundamentação da contratação dificulta a caracterização do interesse público.
33. Deve-se, ainda, questionar a Segen e a Dint quanto à existência de contrato vigente com objeto semelhante ao do PE 3/2021, a fim de verificar a ocorrência de eventual duplicidade.
34. Acerca do possível desvio de finalidade na utilização das informações obtidas por meio do sistema a ser contratado, reputo que as apurações empreendidas nesta Corte devem alcançar as medidas adotadas por quem de direito para mitigar os riscos apontados. O nível de sensibilidade das informações que poderão ser obtidas exige uma adequada estrutura de controle que previna desvios e possibilite apuração de eventuais desvios.
35. Cabe, portanto, questionar os órgãos contratantes sobre a existência dessas medidas inerentes ao tipo de atividade que se pretende desempenhar. Ou mesmo acerca das medidas que possam ser implementadas a partir dos riscos ora aventados.
36. Ressalto, contudo, uma questão adicional. Uma vez constatada a presença do interesse público na aquisição, a fiscalização quanto à conformidade de sua utilização com a legislação vigente seria, em um primeiro momento, papel da Autoridade Nacional de Proteção de Dados (ANPD) , conforme estabelecido no art. 55-J da Lei Geral de Proteção de Dados-LGPD (Lei 13.709/2018, alterada pela Lei 13.853/2019) . Caberia ao Tribunal, neste caso, o controle de segunda ordem.
37. Tendo em vista que a ANPD é um órgão que se estruturou recentemente (Decreto 10.474, de agosto de 2020) e que não há, nos autos, qualquer informação sobre sua atuação nesta contratação, faz-se prudente a sua oitiva nestes autos para que se manifeste sobre eventual atuação preventiva no sentido de avaliar se os objetivos pretendidos com a contratação estão em consonância com a LGPD, bem como de verificar se eventuais medidas adotadas pelos contratantes seriam suficientes para mitigar o risco de desvio de finalidade na utilização dos dados obtidos por meio da ferramenta a ser adquirida.
38. Por fim, as informações que venham a ser trazidas pela Segen e pela Dint acerca da existência de contrato vigente com objeto semelhante e sobre os objetivos pretendidos com a contratação poderão ser utilizadas na análise quanto ao impacto de eventual anulação da contratação.'
12. Após as ponderações, o relator decidiu por:
'39.1. conhecer da presente representação, satisfeitos os requisitos de admissibilidade previstos nos arts. 235 e 237, inciso III, do Regimento Interno deste Tribunal c/c o art. 113, § 1º, da Lei 8.666/1993 e no art. 103, § 1º, da Resolução-TCU 259/2014;
39.2. indeferir o pedido de medida cautelar, ante a ausência dos pressupostos para sua adoção;
39.3. com fundamento no art. 250, inciso V, do Regimento Interno do TCU, determinar a oitiva da Secretaria de Gestão e Ensino em Segurança Pública do Ministério da Justiça e Segurança Pública e da Secretaria-Executiva do Gabinete de Segurança Institucional para que se manifestem, no prazo de quinze dias, acerca das questões suscitadas nestes autos, em especial, trazendo esclarecimentos quanto aos seguintes pontos, referentes ao Pregão Eletrônico para registro de preços 3/2021:
39.3.1. possível desrespeito às competências institucionais atribuídas à Agência Brasileira de Inteligência (Abin) e ao Gabinete de Segurança Institucional (GSI) por meio das Leis 9.883/1999 e 13.844/2019 em razão da não participação desses órgãos nas decisões e no planejamento da contratação;
39.3.2. possível precariedade no detalhamento na descrição da solução de tecnologia a ser contratada e na justificativa da contratação e falta de clareza quanto aos objetivos pretendidos e aos problemas que devem ser solucionados com a contratação, o que dificulta a caracterização do interesse público, devendo ser esclarecidos os seguintes pontos:
39.3.2.1. quais os objetivos que se pretendem alcançar com a contratação;
39.3.2.2. qual a vinculação entre o objeto do certame e as atividades do órgão contratante;
39.3.2.3. se existe contrato vigente abrangendo o mesmo objeto do certame;
39.3.2.4. Na hipótese de haver contrato vigente com o mesmo objeto, encaminhar cópia do contrato e esclarecer o motivo para a realização do PE 3/2021 (iminência de expiração do contrato vigente ou necessidade de contratação de sistema mais abrangente do que o atual, por exemplo) ;
39.3.3. eventuais medidas tenham sido adotadas ou que se pretenda adotar a fim de evitar o desvio de finalidade na utilização das informações produzidas;
39.3.4. outros esclarecimentos que considerem pertinentes;
39.4. com fundamento no art. 250, inciso V, do Regimento Interno do TCU, determinar a realização da oitiva do Gabinete de Segurança Institucional (GSI) e da Agência Brasileira de Inteligência (Abin) para que se manifestem, no prazo de quinze dias, acerca de possível desrespeito às competências institucionais atribuídas à Abin e ao GSI por meio das Leis 9.883/1999 e 13.844/2019 em razão da não participação desses órgãos nas decisões e no planejamento da contratação que é objeto do Pregão Eletrônico para registro de preços 3/2021, conduzido pela Secretaria de Gestão de Ensino em Segurança Pública do Ministério da Justiça e Segurança Pública a fim de adquirir Solução de Inteligência em Fontes abertas, Mídias Sociais, Deep e Dark Web, compreendendo o fornecimento, instalação e configuração, bem como o suporte técnico, em atendimento às necessidades operacionais da Diretoria de Inteligência da Secretaria de Operações Integradas do Ministério da Justiça e Segurança Pública, facultando-lhes, ainda, a manifestação acerca de outros apontamentos destes autos que julguem necessária;
39.5. com fundamento no art. 250, inciso V, do Regimento Interno do TCU, determinar a realização da oitiva da Autoridade Nacional de Proteção de Dados (ANPD) para que se manifeste, no prazo de quinze dias, no que diz respeito ao Pregão Eletrônico para registro de preços 3/2021, conduzido pela Secretaria de Gestão de Ensino em Segurança Pública do Ministério da Justiça e Segurança Pública a fim de adquirir Solução de Inteligência em Fontes abertas, Mídias Sociais, Deep e Dark Web, compreendendo o fornecimento, instalação e configuração, bem como o suporte técnico, em atendimento às necessidades operacionais da Diretoria de Inteligência da Secretaria de Operações Integradas do Ministério da Justiça e Segurança Pública, acerca de eventual atuação preventiva da ANPD no sentido de avaliar se os objetivos pretendidos com a contratação estão em consonância com a LGPD, bem como de verificar se eventuais medidas adotadas pelos contratantes seriam suficientes para mitigar o risco de desvio de finalidade na utilização dos dados obtidos por meio da ferramenta a ser adquirida, facultando-lhe, ainda, a manifestação acerca de outros apontamentos destes autos que julgue necessária;
39.6. solicitar à Secretaria de Gestão e Ensino em Segurança Pública do Ministério da Justiça e Segurança Pública (SEGEN/MJSP) que conceda, no prazo de cinco dias úteis, ao servidor José Ernesto da Silva Andrade, CPF XXX.670.955-XX, e-mail josees@tcu.gov.br, designado pela SecexDefesa/TCU, acesso temporário ao Sistema Eletrônico de Informações (SEI) para leitura e download das peças integrais do processo administrativo do pregão Eletrônico 3/2021;'
13. Mediante ofícios, avisos, notificações e ciências, todos os atores envolvidos nesta representação foram comunicados seja em relação às oitivas, seja em relação ao conhecimento do despacho do ministro relator (peças 13 a 28) .
EXAME TÉCNICO
14. Às peças 29-55, constam as respostas das oitivas realizadas (questionamentos constantes dos itens 39.3, 39.4 e 39.5 e 39.6 do despacho do ministro-relator) , que serão a seguir relatadas de forma resumida e examinadas na sequência.
I - Oitiva da Secretaria de Gestão e Ensino em Segurança Pública do Ministério da Justiça e Segurança Pública e da Secretaria-Executiva do Gabinete de Segurança Institucional
39.3.1 - Possível desrespeito às competências institucionais atribuídas à Agência Brasileira de Inteligência (Abin) e ao Gabinete de Segurança Institucional (GSI) por meio das Leis 9.883/1999 e 13.844/2019 em razão da não participação desses órgãos nas decisões e no planejamento da contratação (peça 33, p. 6-9) 
I.1 - Manifestação da Dint/Seopi/MJSP
15. Mediante o Ofício 138/2021/AECI/MJ (peça 29) , de 5/7/2021, a Assessoria Especial de Controle Interno (AECI) do MJSP, em resposta aos Ofícios 32627 e 32632/2021-TCU/Seproc, relativos às oitivas da Segen e da Seopi, informa que encaminhou em anexo as Notas Técnicas Conjuntas 16 e 25/2021/Aquisições-CAD/Dint/Seopi/MJ, que passaram a constar das peças 33 e 34 dos autos, bem como outros documentos.
16. Afora as referidas notas técnicas, foram encaminhados:
a) o Mapa de Gerenciamento de Ricos da contratação (peça 30) ;
b) documentos de planejamento da contratação: Documento de Oficialização da Demanda, Estudo Técnico Preliminar, Edital de Licitação e Termo de Referência (peças 35, 37, 31 e 39, respectivamente) ;
c) Despacho da Consultoria Jurídica junto ao MJSP (peça 38) .
17. Referente às Notas Técnicas 16 e 25/2021, naquilo que interessa à oitiva realizada, cabe destacar os pontos a seguir tratados (peças 33 e 34) .
18. Preliminarmente, o documento traz esclarecimentos sobre a atividade de inteligência e o Sisbin; sobre a Dint/Seopi enquanto órgão integrante do Sistema Brasileiro de Inteligência (Sisbin) e enquanto órgão central do Subsistema de Inteligência de Segurança Pública (Sisp) , sua base legal e regulamentar, e sobre a produção de conhecimento de inteligência (peça 34, p. 3-7) .
19. No tocante especificamente aos questionamentos da oitiva, as notas técnicas, no essencial, trazem as informações a seguir destacadas (peça 34, p. 7-12) .
20. Informa a Dint/Seopi que as matérias veiculadas na imprensa, da UOL e do Antagonista, sobre a aquisição da solução de inteligência, prestam um desserviço à sociedade, ao disseminarem desinformação.
21. Esclarece que os órgãos que compõem o Sisbin dispõem de autonomia/independência para 'executar ações relativas à obtenção de dados e informações' que, no caso, inclui a aquisição de ferramentas para a sua realização, como a que se tem por objetivo adquirir no pregão ora em análise; que as matérias jornalísticas equivocam-se, ao suscitar violação ao sistema de inteligência por ausência do GSI e Abin no processo licitatório, uma vez que a norma de regência do Sisbin não traz qualquer exigência nesse sentido, nem poderia, haja vista que os órgãos integrantes do Sisbin devem atuar dentro de suas atribuições legalmente previstas.
22. Destaca que, de acordo com Decreto 4.376/2002, que dispõe sobre a organização e o funcionamento do Sisbin:
'Art. 5º O funcionamento do Sistema Brasileiro de Inteligência efetivar-se-á mediante articulação coordenada dos órgãos que o constituem, respeitada a autonomia funcional de cada um e observadas as normas legais pertinentes a segurança, sigilo profissional e salvaguarda de assuntos sigilosos.
Art. 6º Cabe aos órgãos que compõem o Sistema Brasileiro de Inteligência, no âmbito de suas competências:
I - produzir conhecimentos, em atendimento às prescrições dos planos e programas de inteligência, decorrentes da Política Nacional de Inteligência;
II - planejar e executar ações relativas à obtenção e integração de dados e informações;
III - intercambiar informações necessárias à produção de conhecimentos relacionados com as atividades de inteligência e contra-inteligência;'
23. Acrescenta que uma das atividades da Dint/Seopi é o fomento às políticas na área de Inteligência de Segurança Pública, bem como o assessoramento estratégico do Secretário de Operações Integradas, com vistas a subsidiá-lo com informações para tomadas de decisão no campo da segurança pública, conforme definido no Decreto 9.662/2019, na forma do art. 31:
'Art. 31. À Diretoria de Inteligência compete:
 (...) II - planejar, coordenar, integrar, orientar e supervisionar, como agência central do Subsistema de Inteligência de Segurança Pública, as atividades de inteligência de segurança pública em âmbito nacional;
 (...) IV - promover, com os órgãos componentes do Sistema Brasileiro de Inteligência, o intercâmbio de dados e conhecimentos, necessários à tomada de decisões administrativas e operacionais por parte da Secretaria de Operações Integradas;
 (...) VII - elaborar estudos e pesquisas para o aprimoramento das atividades de inteligência de segurança pública e de enfrentamento ao crime organizado;
VIII - planejar, supervisionar e executar ações relativas à obtenção e à análise de dados para a produção de conhecimento de inteligência de segurança pública destinados ao assessoramento da Secretaria de Operações Integradas;'
24. Tendo em vista essas competências, sustenta a Dint/Seopi que tem autonomia para determinar as ações relativas à obtenção e à integração de dados e informações, na área de Segurança Pública, para o fortalecimento da atividade de inteligência, e, nesse caso, por meio da aquisição de uma Solução de Inteligência, possibilitando buscas, identificação e análises em fontes abertas, redes sociais, deep e dark web, facilitando as pesquisas para que possa permitir inúmeras possibilidades de entrada e a agregação de informações por dados correlatos.
25. Explica ainda a Dint/Seopi que, conforme o art. 4º do Decreto 7892/2013, de 23/1/2013, que instituiu o regime de intenção de registro de preços (IRP) , foi publicada a IRP 2/2020, que teve a adesão de diversos órgãos para a aquisição da referida solução de inteligência ora questionada; o que atesta a alta adesão ao certame (aumento de 523% em relação à estimativa inicial) , e demonstra o entendimento do objeto pelos órgãos envolvidos, além de evidenciar a crescente demanda por uma solução de coleta de dados em fontes abertas.
26. Acrescenta que, por se tratar de uma IRP, o GSI e a Abin, se desejassem, poderiam fazer parte do procedimento, mediante adesão ao registro de preços uma vez que eles tiveram, nos termos do § 1º do regulamento referido, o prazo de oito dias úteis para manifestar interesse, mas escolheram não fazer.
I.1.1 - Análise técnica
27. Como visto acima, a Secretaria-Executiva do Gabinete de Segurança Institucional não se manifestou nos autos sobre esse ponto. Todavia, isso não trará impacto no processo, tendo em vista que a oitiva dirigida ao GSI e a Abin, referente ao item 39.4 do Despacho do ministro trata do mesmo assunto, e foi examinada adiante ao longo da instrução.
28. Da leitura da manifestação da Dint/Seopi, bem como da resposta do GSI/Abin, examinada nos parágrafos 80-82 adiante, observa-se que não houve desrespeito às competências institucionais atribuídas à Agência Brasileira de Inteligência (Abin) e ao Gabinete de Segurança Institucional (GSI) , em relação às disposições das Leis 9.883/1999 e 13.844/2019, em virtude da não participação desses órgãos nas decisões e no planejamento da contratação da solução de inteligência ora em exame, pelas razões expostas a seguir.
29. Conforme disposto no Decreto 9.662/2019, é competência da Dint, entre outras, a obtenção e a análise de dados para a produção de conhecimento de inteligência de segurança pública destinados ao assessoramento da Secretaria de Operações Integradas. Tal competência está alinhada com a atribuição dada ao MJSP, pelas Leis 13.844/2019 e 13.675/2018 (art. 13, inciso VII) , para coordenar ações na área de Segurança Pública, abrangendo as realizadas na área de inteligência de Segurança Pública. Nesse sentido, há respaldo legal para a Dint autorizar e obter solução de fontes abertas para o fortalecimento de sua atividade de inteligência.
30. Explica ainda a Dint/Seopi que, conforme o art. 4º do Decreto 7.892/2013, de 23/1/2013, que instituiu o regime de intenção de registro de preços (IRP) , foi publicada a IRP 2/2020, que teve a adesão de diversos órgãos para a aquisição da referida solução de inteligência ora questionada; o que atesta a alta adesão ao certame (aumento de 523% em relação à estimativa inicial) , e demonstra o entendimento do objeto pelos órgãos envolvidos, além de evidenciar a crescente demanda por uma solução de coleta de dados em fontes abertas.
31. Acrescenta que, por se tratar de uma IRP, o GSI e a Abin, se desejassem, poderiam fazer parte do procedimento, mediante adesão ao registro de preços uma vez que eles tiveram, nos termos do § 1º do regulamento referido, o prazo de oito dias úteis para manifestar interesse, mas escolheram não fazer.
32. Ademais, na sua manifestação à oitiva deste tribunal sobre esse mesmo tema, a Abin informa que não há disciplina normativa específica que condicione à sua opinião sobre aquisições de soluções de inteligência. Ou seja, segundo a própria Abin, não houve desrespeito por parte da Segen/MJSP quando da contratação da solução para pesquisa em fontes abertas.
33. Dessa forma, ante as informações prestadas, e o que prevê as Leis 13.844/2019 e 13.675/2018 e o Decreto 9.662/2019, observa-se não ter a Segen/MJSP violado qualquer norma ou preceito legal ou infralegal, avançando indevidamente sobre as competências institucionais da Abin e do GSI, em virtude de esses órgãos não terem participado no planejamento da contratação que ora se examina.
39.3.2 - Possível precariedade no detalhamento na descrição da solução de tecnologia a ser contratada e na justificativa da contratação e falta de clareza quanto aos objetivos pretendidos e aos problemas que devem ser solucionados com a contratação, o que dificulta a caracterização do interesse público.
I.2 - Manifestação da Dint/Seopi/MJSP
34. Para esse ponto, a Seopi informa que o detalhamento da descrição da solução encontra-se no item 2 do termo de referência, nos seguintes termos (peça 34, p. 10-11) :
' (...) 2.2. A tecnologia do objeto desse Termo de Referência permitirá aos analistas da Diretoria de Inteligência cruzarem dados sobre pessoas e equipamentos, identificar diversos tipos de relacionamentos e demonstrá-los graficamente. Os mais variados tipos de dados serão então transformados em informações úteis no momento das análises permitindo principalmente: desenvolver o contexto do que se está analisando, reconhecer informações já analisadas em trabalhos anteriores e estabelecer conexão entre contextos já analisados.
2.3. A ferramenta permitirá aos analistas agrupar, analisar e visualizar rapidamente dados de origens diferentes, ao mesmo tempo que reduz o tempo necessário para descobrir informações essenciais em dados complexos, fornecendo informações aplicáveis e oportunas para ajudar a identificar, prever, prevenir e desmantelar atividades criminosas, terroristas e fraudulentas.'
39.3.2.1 - quais os objetivos que se pretendem alcançar com a contratação (peça 34, p. 13-14) 
35. Segundo a Dint, a contratação em análise está prevista no Plano Diretor de Tecnologia da Informação e Comunicação - PDTIC do MJSP, com vigência de 1/1/2021 a 31/12/2023, visando o fortalecimento da atividade de inteligência da segurança pública; está vinculada ao objetivo estratégico de fortalecer o enfrentamento à criminalidade, com enfoque em crimes violentos, organizações criminosas, corrupção e lavagem de dinheiro, inclusive com atuação na faixa de fronteira; e também está alinhado com o Projeto Estratégico do Programa de Apoio ao Combate ao Crime Organizado (PACCO) , conforme consta no Mapa Estratégico do MJSP.
36. Quanto aos objetivos específicos a serem alcançados com a contratação, a Dint menciona: agilidade no processamento e análise de dados e informações; aumento da confiabilidade sobre as informações; aumento da eficiência da atividade de ISP (Inteligência de Segurança Pública) ; aumento da produção de conhecimento, inteligência e geração de insights de ISP; aumento da variedade, do volume de dados e do nível de qualidade das informações para fins de análise; fortalecimento da ISP; conexão de informações entre as agências de ISP; fortalecimento das ações integradas de ISP; e aumento da capacidade de processamento de dados e construção de informações de ISP, que vão ao encontro do disposto no Decreto 9.662/2019.
39.3.2.2 - qual a vinculação entre o objeto do certame e as atividades do órgão contratante (peça 34, p. 14-16) 
37. Explica a Dint que o processo licitatório para a aquisição da solução de inteligência faz parte de um conjunto de medidas que visa promover a melhoria do processo de obtenção de dados e produção do conhecimento de interesse da Segurança Pública, sobretudo, por meio do desenvolvimento de capacidades estratégicas e para suprir às necessidades da Seopi, relacionadas ao intercâmbio de dados e conhecimentos, necessários à tomada de decisões administrativas e operacionais.
38. Acrescenta que a aquisição ocorre no âmbito do Programa de Combate ao Crime Organizado (PACCO) , projeto estratégico do MJSP que, juntamente com outras ferramentas de tecnologia da informação, visa o desenvolvimento das suas atividades típicas de forma eficiente, pois como órgão central do subsistema de inteligência, se faz necessário o direcionamento da produção de conhecimento, prestando apoio aos estados da federação, no sentido de se promover a melhoria na compreensão de fatos e da individualização da materialidade delitiva, com a qualificação de pessoas integrantes de organizações criminosas, reunindo em uma só solução informações livremente encontradas em fontes abertas.
39. Ainda destaca a Dint que, em virtude da ausência de um software de análise, o trabalho de coleta, processamento, análise, enriquecimento de dados e vinculação de objetos, desenvolvido por profissionais de Inteligência de Segurança Pública, é realizado de forma manual, não automatizada, dependente do conhecimento técnico sobre internet do analista, o que faz com que muitos desses dados deixem de ser analisados, em face da impossibilidade de serem descobertos no imenso volume no qual estão inseridos; o que poderá mudar com a solução contratada, que permite o cruzamento de dados de interconexões, capazes de gerar informações mais qualificadas.
40. Enfatiza a Dint que não se trata de solução invasiva de dados pessoais, de pessoa natural ou jurídica, sem a observância do direito e garantia fundamental à intimidade, a vida privada, a honra e a imagem das pessoas, e sim de solução que visa condensar os dados disponíveis em fontes abertas (endereços, sites e redes sociais) , indexadas ou não, para pesquisa por palavras específicas de interesse da inteligência de Segurança Pública, uma vez que as fontes abertas podem proporcionar grande quantidade de informações de domínio público, com o potencial de gerar conhecimento com alto valor agregado, de forma mais simples e com menor custo.
41. Nesse sentido, arremata a entidade que a solução é um meio de realizar pesquisa em uma grande quantidade de dados, coleta e posterior análise do que foi encontrado publicamente em todas as camadas da internet, e não somente em uma parte dela, como acontece atualmente.
42. Segundo uma fonte citada, a Dint explica que a internet pode ser compreendida por diferentes partes: Surface, Deep Web e Dark Web. A camada da superfície é a parte indexada da internet, na qual o acesso aos dados é realizado por buscadores usuais como Google, Bing, Yahoo, dentre outros. A camada composta por sites não indexados e, portanto, não acessíveis pelos buscadores padrões, se chama Deep Web, sendo necessário a utilização de ferramentas mais especializadas que consigam fazer o que os buscadores comuns não são capazes de fazer. E por fim, encontra-se a camada obscura da internet chamada de Dark Web.
43. Pondera a Dint que, no entanto, não é suficiente somente ser capaz de acessar todas as camadas da internet, fazendo-se necessário compilar os dados disponíveis encontrados para que possam ser interpretados e utilizados juntamente com aqueles encontrados na camada mais acessível, na forma de informações estruturadas e relacionadas visualmente, de modo a possibilitar a identificação de padrões de ação, ameaças, suspeitos e seus relacionamentos; o que pode permitir melhorar o conhecimento sobre aspectos relacionados a atividades criminosas como redes de organizações ilícitas, rotas de tráfico de humano, drogas e animais, transferência e lavagem de capitais, assassinatos, sequestros, terrorismo, estelionato, fraudes bancárias, vazamento de dados, dentre outros.
44. Para ilustrar o potencial de uso da solução, a Dint menciona duas reportagens referentes a ações policiais de prevenção a ameaças, cujas diligências somente foram possíveis com a utilização de ferramentas que permitiram reunir dados e identificar potencial lesivo em atos praticados na internet: https://www.pcdf.df.gov.br/noticias/tag/DRCC-PCDF deflagra Operação Shield - neutraliza atos de violência e https://www.metropoles.com/brasil/policia-impede-novo-ataque-a-escola-em-goiasarmas-sao-encontradas - Polícia impede novo ataque a escola em Goiás; armas são encontradas.
39.3.2.3. se existe contrato vigente abrangendo o mesmo objeto do certame (peça 34, p. 16) ;
45. Informa a Dint que não existe, no âmbito do MJSP, contrato vigente abrangendo o mesmo objeto do certame; e que as informações de aquisições já realizadas e em andamento por esta Diretoria podem ser acessadas: via Portal da Transparência do Governo Federal (http://www.portaltransparencia.gov.br/orgaos-superiores/30000- ministerio-da-justica) , no Acesso à Informação do site do Ministério da Justiça e Segurança Pública (https://www.gov.br/mj/pt-br/acesso-a-informacao/licitacoes-e-contratosv1/licitacoes-e-contratossegen/cglic/licitacoes-e-contratosv1/licitacoes-e-contratos-segen/cglic/cpl/lic_segen_capa) e pelo portal de compras do Governo Federal (https://www.comprasgovernamentais.gov.br/) .
39.3.2.4. Na hipótese de haver contrato vigente com o mesmo objeto, encaminhar cópia do contrato e esclarecer o motivo para a realização do PE 3/2021 (iminência de expiração do contrato vigente ou necessidade de contratação de sistema mais abrangente do que o atual, por exemplo) , peça 34, p. 16;
46. Conforme resposta anterior, a Dint informa que não se aplica, pois não há contratos vigentes abrangendo o mesmo objeto do certame.
39.3.3. eventuais medidas tenham sido adotadas ou que se pretenda adotar a fim de evitar o desvio de finalidade na utilização das informações produzidas (peça 34, p. 16-18) 
47. Esclarece a Dint que o presente processo de aquisição e os respectivos artefatos foram conduzidos e elaborados em conformidade com as Orientações Gerais da Consultoria Jurídica junto ao MJSP para a instrução de processos de Licitações e da Instrução Normativa 1/2019 SGD/ME, relativo às contratações de soluções de Tecnologia da Informação e Comunicação - TIC, bem como, as orientações contidas no sítio eletrônico do Ministério da Economia, inclusive com estrita observância aos templates e as listas de verificação, obedecendo os princípios legais, técnicos e de negócio, principalmente com fulcro no Decreto 9.662/2019, na forma do art.31.
48. Ainda esclarece que mecanismos para auditoria do sistema podem ser utilizados para averiguar possíveis distorções no uso da ferramenta, conforme previsão para acionamento pela futura equipe de fiscalização do contrato, conforme as exigências contidas no Termo de Referência, a saber:
'[...] O prestador de serviços deve disponibilizar mecanismos para auditoria, como log unificado de atividades dos usuários, para os fiscais do contratante. A solução deve permitir diversos tipos de consulta aos logs, gerando relatórios customizados, quando necessário'.
49. Ainda destaca a Dint que todos os dados de interesse coletados, após análise, integrarão documento de inteligência, por disposição legal considerados sigilosos, de acesso restrito a Diretoria de Inteligência e a quem esta definir no âmbito de sua atividade; e que todos os dados e informações inerentes à produção do conhecimento por parte da Dint serão armazenados em ambiente seguro e de acesso auditável.
50. Acrescenta que, a fim de promover a auditoria na solução em foco, com o objetivo de garantir o armazenamento seguro e permanente dos registros de logs de forma que os registros possam ser utilizados para detectar quando, quem e como uma falha de segurança ou um comportamento incorreto ocorreu, recursos de auditoria foram previstos para acionamento pela futura equipe de fiscalização do contrato.
51. Ainda explica que, atualmente, os documentos de inteligência são tratados, armazenados, compartilhados e difundidos no sistema Cronos, plataforma desenvolvida internamente pela Dint, que permite o controle da atividade de inteligência, e possui acesso somente a servidores credenciados e recursos de controle de atividade (logs) , tais como identificação do usuário, local, hora, forma de acesso e ações realizadas.
I.2.1 - Análise técnica
52. Inicialmente, cabe observar que, apesar de regularmente notificado, não houve manifestação do Gabinete de Segurança Institucional (GSI) quanto ao item 39.3 e subitens do Despacho do ministro relator. No entanto, as informações prestadas, em resposta ao item 39.4 do referido Despacho, acerca de possível desrespeito às competências institucionais atribuídas à Abin e ao GSI por meio das Leis 9.883/1999 e 13.844/2019, em razão da não participação desses órgãos nas decisões e no planejamento da contratação que é objeto do Pregão Eletrônico para Registro de Preços 3/2021, suprem essa lacuna, não sendo necessário repetir essa oitiva ao GSI.
53. Antes de examinar os esclarecimentos prestados pelo Jurisdicionado quanto a esse ponto do Despacho (39.3.3) , cabe destacar algumas informações constantes dos documentos preparatórios para a contratação.
I.2.1.1 Mapa de Gerenciamento de Riscos da contratação (peça 30) .
54. Referido documento identifica e avalia 33 riscos quanto à probabilidade de ocorrerem e o impacto nos objetivos pretendidos, com a definição dos tratamentos a serem dados aos riscos: aceitar ou mitigar.
I.2.1.2 Estudo Técnico Preliminar (peça 37) 
55. Inicialmente, o estudo aponta que, para a Dint realizar a coordenação, integração, orientação e supervisão das atividades de inteligência em âmbito nacional, é imprescindível a existência de soluções tecnológicas de última geração, dentre as quais destaca-se a Solução de Inteligência em Fontes abertas, Mídias Sociais, Deep e Dark Web; que permitirá um ganho considerável em requisitos de performance e segurança, possibilitando uma maior integração com os sistemas de segurança pública, tornando-os seguros e com maior capacidade de desempenho (peça 37, p. 2) .
56. Para justificar a necessidade da contratação, a Dint/Seopi traça o cenário desafiador que os gestores enfrentam (peça 37, p. 3) :
'Na era da globalização e anonimato, agências de inteligência e serviços de segurança no mundo todo enfrentam um cenário de riscos complexos, dentre os quais podemos citar o da criminalidade organizada que tem se tornado um dos principais problemas internacionais;
Atualmente o crime organizado se apresenta bastante eficiente pois está dotado de moderno aparato tecnológico, além de uma logística complexa que visa dificultar a verificação da ilicitude de suas atividades;
No Brasil, o crescimento das organizações criminosas está acelerado em razão da disputa pelas rotas do tráfico de drogas e armas, além do domínio de territórios;
A doutrina e especialistas na área de Inteligência de Segurança Pública apontam que as organizações criminosas possuem diversos pontos fortes, a exemplo da transnacionalidade, o uso da corrupção, alto poder financeiro, além do uso de tecnologias;
Por outro lado, existem pontos fracos que podem ser explorados pela inteligência de segurança pública, dentre os quais a necessidade de lavagem de dinheiro e comunicação para concretizar as suas ações delituosas;
Nesse diapasão, a segurança nacional depende de inteligência preditiva segura, permitindo a exposição e identificação focada em ameaças antes que danos sejam causados;
Esta realidade é aplicável em uma ampla variedade de ameaças, incluindo terrorismo, militâncias, crime violento organizado, agitação social, operações de influência e notícias falsas, crimes cibernéticos, crimes financeiros e muito mais;
Dessa forma, a plataforma de inteligência a ser contratada deverá oferecer os recursos mais abrangentes e avançados de monitoramento de toda a esfera digital, permitindo não só a exposição automatizada de alvos conhecidos, mas também a exposição e identificação de ameaças de baixa assinatura.'
57. No tópico 6.1 do estudo (peça 37, p. 11) , constam 27 especificações técnicas da solução escolhida e no tópico 8 (peça 37, p. 13) constam os principais objetivos a serem alcançados com a adoção da solução a ser contratada.
I.2.1.3 Termo de Referência (peça 31) 
58. Segundo o termo, a ferramenta permitirá aos analistas agrupar, analisar e visualizar rapidamente dados de origens diferentes, ao mesmo tempo que reduz o tempo necessário para descobrir informações essenciais em dados complexos, fornecendo informações aplicáveis e oportunas para ajudar a identificar, prever, prevenir e desmantelar atividades criminosas, terroristas e fraudulentas.
59. Segundo informado, além da Seopi, outros 21 órgãos serão participantes da Intenção de Registro de Preços 2/2020 para a aquisição da solução de inteligência em fontes abertas (peça 31, p. 20-22) .
60. Consta do termo de referência também a especificação dos requisitos da contratação (peça 31, p. 27-31) . Entre esses, cabe destacar alguns que interessam ao exame dos questionamentos desta representação:
'a) Requisitos de segurança da informação
4.16.1 A contratada deverá manter rigoroso sigilo sobre quaisquer dados, informações, documentos, framework e especificações que a ela venham a ser confiados ou que venha a ter acesso, não podendo, sob qualquer pretexto, revelá-los, divulgá-los, reproduzi-los na sua totalidade ou em partes, ou deles dar conhecimento a quaisquer terceiros. Deve ainda envidar esforços para impedir a divulgação ou utilização indevida das informações confidenciais por seus funcionários e colaboradores em geral.
 (...) 4.16.3 O prestador de serviços deve disponibilizar mecanismos para auditoria, como log unificado de atividades dos usuários, para os fiscais do contratante. A solução deve permitir diversos tipos de consulta aos logs, gerando relatórios customizados, quando necessário.
4.16.4 Após encerramento do contrato, a contratada deverá devolver à Diretoria de Inteligência da Secretaria de Operações Integradas (Dint/Seopi) toda e qualquer informação considerada confidencial e disponibilizada na forma de relatórios, arquivos, imagens, audiovisuais ou quaisquer outros meios de armazenamento, comprometendo-se a removê-las de seus equipamentos servidores, microcomputadores, disquetes, cartões magnéticos, mídias removíveis ou qualquer outro meio de armazenamento, que por ventura, tenha sido utilizado.'
61. Além desses requisitos, na parte da execução do contrato (peça 31, p. 35) , cabe destacar o ponto referente à manutenção de sigilo e normas de segurança. Está previsto que a contratada deverá manter sigilo absoluto sobre quaisquer dados e informações contidos em quaisquer documentos e mídias, incluindo os equipamentos e seus meios de armazenamento, de que venha a ter conhecimento durante a execução dos serviços, não podendo, sob qualquer pretexto, divulgar, reproduzir ou utilizar, sob pena de lei, independentemente da classificação de sigilo conferida pelo contratante a tais documentos.
62. Em relação às respostas encaminhadas por conta da oitiva, e a partir dos exames realizados no termo de referência e no estudo preliminar, observa-se que restaram pontos a serem esclarecidos em relação às eventuais medidas que tenham sido adotadas ou que se pretenda adotar a fim de evitar o desvio de finalidade na utilização das informações produzidas. A descrição dos recursos de auditoria e controles da ferramenta é muito genérico e simplório, faltando especificar as ações a serem adotadas, não permitindo a este Tribunal entender com clareza as funcionalidades do software nesse aspecto.
63. No tocante ao detalhamento na descrição da solução de tecnologia a ser contratada, o termo de referência, como mencionado antes, elenca 27 especificações técnicas sobre o que o sistema permite fazer. Apesar de se observar que poderia haver mais especificações, não se pode afirmar que há precariedade na descrição da solução a ser contratada, até porque a descrição de qualquer objeto não pode ser muito detalhada, a ponto de correr-se o risco de direcionamento do certame.
64. Os outros pontos da oitiva foram razoavelmente esclarecidos e não são relevantes para impactar nos exames dos questionamentos oferecidos pelos representantes e denunciantes.
65. No tocante à justificativa da contratação e aos problemas que pretender resolver, observa-se que as informações disponíveis nos autos são suficientes para concluir pela inegável necessidade e atualidade da solução que se pretende contratar. Com o avanço do uso de novas tecnologias e redes sociais, veio à tona também a possibilidade para o cometimento de muitos crimes num terreno fértil, que é a internet. Nessa esteira, torna-se importante acompanhar os conteúdos disponíveis em fontes abertas para melhor se preparar no combate aos diversos ilícitos possíveis de serem cometidos.
66. No entanto, a despeito da necessidade e da importância da contratação em exame, há um alto risco no acesso e manuseio dessas informações sensíveis, o que, se não devidamente controlado, pode permitir a invasão e a exposição de pessoas e dados, com grave prejuízo à sociedade. Mas, não devem os riscos embutidos serem impeditivos do uso de ferramentas para pesquisa em fontes abertas, as quais têm grande potencial para antecipar ações sobre ameaças, bem como ajudar a identificar infratores.
67. A resposta a esse ponto do Jurisdicionado foi no sentido de que mecanismos para auditoria do sistema podem ser utilizados para averiguar possíveis distorções no uso da ferramenta; que recursos de auditoria foram previstos com o objetivo de garantir o armazenamento seguro e permanente dos registros de logs de forma que os registros possam ser utilizados para detectar quando, quem e como uma falha de segurança ou um comportamento incorreto ocorreu.
68. O que se nota é que a resposta é abstrata, falando de mecanismos e recursos de auditoria, sem especificar as medidas e os controles para se evitar o desvio de finalidade no uso do software para pesquisa em fontes abertas. Ainda se menciona a existência do sistema de controle de inteligência interno, o Cronos, mas não é informado como esse sistema auxiliaria no controle da ferramenta de inteligência a ser contratada.
69. Outra informação presente nos autos e que merece ser observada é a matriz de gerenciamento de riscos da contratação. Essa matriz reconhece os seguintes riscos, entre outros (peça 30) :
'Especificação deficitária do item a ser contratado;
Empresa ofertar produto que não atenda às especificações técnicas;
Falta de servidores com domínio em processo de gestão contratual e de projetos;
Ausência de equipe de gestão e fiscalização dedicada exclusivamente para o projeto e contrato'
70. Nota-se que não houve previsão de riscos especificamente para a ausência/insuficiência de requisitos de auditoria e controles no uso da ferramenta a ser contratada, mas, de forma mais abrangente, foi elencado o risco de especificação deficitária do item a ser contratado; e o risco de falta de servidores para a gestão do projeto, e para a fiscalização.
71. Assim, vê-se que a contratante admite, na fase de planejamento da contratação, que a ferramenta a ser contratada poderia ter problemas quanto as suas especificações técnicas, o que pode ser comprovado pela insuficiência na definição dos requisitos de auditoria e controles para evitar mau uso da solução de pesquisa em fontes abertas.
72. Diante desse cenário, torna-se necessário regular/especificar o uso da solução de inteligência para evitar-se possíveis desvios de finalidade. Nesse sentido, cabe ao contratante detalhar, minimamente, as funcionalidades da ferramenta no sentido de garantir ou mitigar possíveis usos indevidos do software, o que não foi encontrado nos documentos prévios à contratação nem na resposta à oitiva. A título de exemplo, pode-se mencionar o Termo de Referência do Banco do Brasil (peça 62, p. 22-25) , destinado à contratação de software similar ao ora examinado, que contempla o objetivo de prevenir e antecipar ações para as ameaças identificadas, realizando monitoramento, captura, armazenamento, processamento, busca e alertas baseados em informações de fontes abertas, fóruns e blogs pré-determinados, mídias sociais, deep web e dark web. O Anexo I traz oitenta especificações técnicas, podendo ser destacado algumas sobre esse tema:
' (...) 
1.26 Exibir os endereços ou IP nos resultados das pesquisas realizadas na Deep Web e Dark Web;
 (...) 1.57 Permitir que o Banco do Brasil possa realizar inclusão, alteração e exclusão de login e senha dos usuários, sem a intervenção do fornecedor da solução;
1.58 O Proponente deverá ainda fornecer condições necessárias para integração com serviços auxiliares (ex: servidor de Ldap, AD, Single Sign-On, Saml, HTTP) .
1.59 O Proponente deverá fornecer 2FA para autenticação dos usuários no mínimo com SMS, E-mail e OTP. Essa regra se aplica para plataforma web.
1.60 A solução deverá restringir o acesso de usuários por range de IP provenientes da rede do Banco que será disponibilizado.
 (...) 1.63 Criar e gerenciar usuários, permitindo, no mínimo, configurar, habilitar e desabilitar: múltiplos logins de um usuário, comprimento e complexidade de senhas, troca de senha no primeiro login, troca de senha periodicamente, ativação/inativação de usuários, grupos a que o usuário pertence, time a que usuário pertence.
 (...) 1.65 Disponibilizar a criação e gerenciamento de grupos de usuários, com diferentes perfis de acesso e utilização da ferramenta. Os perfis mínimos que a ferramenta deverá disponibilizar são: administrador, configuração, alerta e usuário;
 (...) 1.78 Gerar e armazenar trilhas de auditoria que permitam o rastreamento de ações efetuadas em todos as contas de usuários. Os registros de logs devem conter, no mínimo, a data e hora do evento, origem de acesso, usuário, hostname do equipamento e ação/pesquisa efetuada.
1.79 no caso de descontinuidade do serviço após a vigência ou interrupção do contrato, o Proponente deverá entregar ao Banco os resultados das pesquisas descritas no item 1.15 e disponibilizar em um modulo de consulta web para realização dos dados armazenados.
1.80 O módulo web deverá ser instalado nos servidores compartilhados do Banco seguindo as diretrizes da infraestrutura abaixo:'
73. A partir dessas especificações, pode-se perceber que houve preocupação da entidade contratante em detalhar as funcionalidades da ferramenta para mitigar os riscos de mau uso do sistema, de descontinuidade ou interrupção dos serviços, de acessos indevidos e de restrição de uso por parte do contratante.
74. Outro aspecto que deve ser destacado nessas especificações técnicas, exemplificadas, é que esses itens são o que, minimamente, se deve esperar de um sistema para pesquisa em fontes abertas, e esse detalhamento não foi suficiente para pôr em risco o direcionamento do certame para um ou poucos fornecedores; mas de descrever aspectos importantes, mínimos, para evitar maus usos.
75. Esses requisitos mínimos constituem mecanismos/recursos de auditoria e controle, que possuem o objetivo de garantir o armazenamento seguro e permanente dos acessos e das informações geradas, de forma que esses registros possam ser utilizados para detectar quando, quem e como uma falha de segurança ou um comportamento incorreto ocorreu.
76. No caso em exame, a partir das informações constantes nos documentos que antecedem à contratação, bem como ante as informações prestadas pela oitiva, nota-se que, de fato, as especificações técnicas da solução quanto aos requisitos de acesso e uso das funcionalidades da ferramenta estão abaixo do esperado e necessário para se ter um mínimo de segurança.
77. Espera-se de um software como esse que possua mecanismos que possam identificar e evitar ações suspeitas e fraudulentas por parte do usuário, coletando dados sobre as suas atividades em registros de logs para posterior análise, se assim necessário, a fim de evitar ou dissuadir o comportamento incorreto de usuários. O registro dos logs deve conter, minimamente, as seguintes informações: a data em que o evento ocorreu, as informações sobre o evento, a conta que estava envolvida e qual funcionalidade estava envolvida (pesquisa, consulta, carregamento ou baixa de documento, impressão, compartilhamento, dentre outras funcionalidades presentes na ferramenta) .
78. Ou seja, as funcionalidades da ferramenta devem ser capazes de gerar e armazenar trilhas de auditoria que permitam o rastreamento de ações efetuadas em todos as contas de usuários, com o objetivo de evitar ou mitigar o desvio de finalidade, uma vez que as informações a serem tratadas são bastante sensíveis.
79. A partir então desses exames, e tendo em consideração a insuficiência de especificações no tocante às funcionalidades da ferramenta, não foi possível observar quais foram as medidas adotadas ou que se pretenda adotar a fim de evitar o desvio de finalidade na utilização das informações produzidas pela ferramenta em exame. Nesse sentido, há a necessidade imperiosa de esclarecimentos adicionais por parte do contratante, para que apresente, apontando as necessárias evidências, as reais funcionalidades de controle e auditoria da ferramenta, a exemplo de trilhas de auditoria, para evitar/mitigar os riscos de mau uso do sistema, de acesso não autorizado, de descontinuidade ou interrupção dos serviços, de restrição de uso por parte do contratante; etc.
80. Além disso, faz-se necessário evidenciar as ferramentas/funcionalidades do Cronos que serão utilizados para garantir o uso adequado da ferramenta a ser contratada, em termos de controle e auditoria.
II - Oitiva da Autoridade Nacional de Proteção de Dados (ANPD) 
39.5. avaliar se os objetivos pretendidos com a contratação estão em consonância com a Lei Geral de Proteção de Dados, bem como verificar se eventuais medidas adotadas pelos contratantes seriam suficientes para mitigar o risco de desvio de finalidade na utilização dos dados obtidos por meio da ferramenta a ser adquirida, facultando-lhe, ainda, a manifestação acerca de outros apontamentos destes autos que julgue necessária;
II.1 - Manifestação da ANPD
81. Mediante o Ofício 21/2021/GABPR/ANPD/PR (peça 51) , em resposta ao Ofício 32631/2021-TCU/Seproc, o diretor-presidente da ANPD informa que a resposta à oitiva estava, internamente, sob análise da Coordenação-Geral de Fiscalização, unidade técnica regimentalmente responsável pelo exame e manifestação sobre a matéria, com instauração do Processo 00261.000699/2021-70. Tendo em vista a alegada complexidade da matéria, a ANPD solicitou prorrogação de prazo para resposta à oitiva (peça 52) , a qual foi autorizada por Despacho da Secretaria de Gestão de Processos deste Tribunal (peça 53) .
82. Posteriormente, o diretor-presidente da ANPD informa que encaminhou em anexo a Nota Técnica 21/2021/CGF/ANPD, contendo a manifestação da entidade sobre a oitiva (peça 55) . Referido documento, no seu tópico 5 (Análise) , traz a manifestação da autoridade (peça 55, p. 4-8) .
83. Sobre a possibilidade de sua atuação no caso concreto, a ANPD destacou o que prevê o art. 4º da LGPD:
'Art. 4º Esta Lei não se aplica ao tratamento de dados pessoais:
 (...) 
III - realizado para fins exclusivos de:
a) segurança pública;
b) defesa nacional;
c) segurança do Estado; ou
d) atividades de investigação e repressão de infrações penais; ou
 (...) 
§ 1º O tratamento de dados pessoais previsto no inciso III será regido por legislação específica, que deverá prever medidas proporcionais e estritamente necessárias ao atendimento do interesse público, observados o devido processo legal, os princípios gerais de proteção e os direitos do titular previstos nesta Lei.'  (grifamos) 
84. Conforme a ANPD, embora a LGPD não seja aplicável em sua integralidade ao caso concreto em exame, há exceções a serem observadas, previstas no §1º da norma, as quais autorizam a sua atuação, se for o caso.
85. Sobre o primeiro ponto indagado pelo Tribunal (avaliar se os objetivos pretendidos com a contratação estão em consonância com a Lei Geral de Proteção de Dados) , a ANPD explica que não é possível fazer essa avaliação com o cuidado que se requer, a partir dos documentos encaminhados. Mas, no intuito de atender à solicitação deste Tribunal, abriu procedimento próprio junto à Segen para que a referida Secretaria:
a) apresentasse relatório de impacto à proteção de dados pessoais prévio à aquisição da solução de inteligência, abordando, além do disposto no art. 38, parágrafo único da LGPD;
a.1) a proporcionalidade da medida e a necessidade desse tratamento para atendimento do interesse público;
a.2) as garantias para que seja observado o devido processo legal no uso da ferramenta;
a.3) a demonstração de que a aquisição e o uso da ferramenta se dará em observância dos princípios previstos no art. 6º da LGPD;
a.4) a disponibilidade de mecanismos e procedimentos estabelecidos e padronizados para assegurar o exercício dos direitos dos titulares previstos no art. 18;
b) informasse se os dados gerados pela operação da solução serão compartilhados;
c) indicasse os encarregados responsáveis pela proteção de dados.
86. A partir da coleta dessas informações, segundo a ANPD, caso necessário, poder-se-á fazer determinação à Segen para adotar providências, visando à mitigação de riscos ou à cessação de eventual irregularidade ou sugerir a adoção de padrões e de boas práticas a serem observados na hipótese, sem prejuízo de eventual aplicação de sanção administrativa.
87. Acerca do segundo ponto da oitiva (verificar se eventuais medidas adotadas pelos contratantes seriam suficientes para mitigar o risco de desvio de finalidade na utilização dos dados obtidos por meio da ferramenta a ser adquirida) , esclarece a autoridade que será necessário aguardar as informações a serem solicitadas em procedimento próprio para poder se posicionar.
II.1.1 - Análise técnica
88. A ANPD é o órgão da administração pública federal responsável por zelar pela proteção de dados pessoais e por regulamentar, implementar e fiscalizar o cumprimento da LGPD no Brasil; tendo a missão institucional de assegurar a mais ampla e correta observância da LGPD no Brasil e, nessa medida, garantir a devida proteção aos direitos fundamentais de liberdade, privacidade e livre desenvolvimento da personalidade dos indivíduos. Foi criada pela Lei 13.853, de 14 de agosto de 2019, mas só iniciou suas atividades efetivamente em 6/11/2020.
89. O art. 55-J da LGPD estabelece as principais competências da ANPD, dentre as quais pode se destacar para os fins dessa representação:
'Fiscalizar e aplicar sanções em caso de tratamento de dados realizado em descumprimento à legislação, mediante processo administrativo que assegure o contraditório, a ampla defesa e o direito de recurso;
Editar regulamentos e procedimentos sobre proteção de dados pessoais e privacidade, bem como sobre relatórios de impacto à proteção de dados pessoais para os casos em que o tratamento representar alto risco à garantia dos princípios gerais de proteção de dados pessoais previstos na LGPD;
Implementar mecanismos simplificados, inclusive por meio eletrônico, para o registro de reclamações sobre o tratamento de dados pessoais em desconformidade com a LGPD.
Estimular a adoção de padrões para serviços e produtos que facilitem o exercício de controle dos titulares sobre seus dados pessoais, os quais deverão levar em consideração as especificidades das atividades e o porte dos responsáveis;'
90. Diante dessas atribuições, observa-se que restou oportuno, de fato, que este Tribunal tenha realizado a oitiva da ANPD para se manifestar nos autos.
91. Ademais, a ANPD possui algumas características institucionais, que lhe conferem maior independência, tais como a autonomia técnica e decisória e o mandato fixo de seus diretores.
92. Especificamente sobre a demanda deste Tribunal, a autoridade explica que não foi possível se manifestar sobre os dois pontos constantes da oitiva: avaliar se os objetivos pretendidos com a contratação estão em consonância com a LGPD; e verificar se eventuais medidas adotadas pelos contratantes seriam suficientes para mitigar o risco de desvio de finalidade na utilização dos dados obtidos por meio da ferramenta a ser adquirida.
93. No entanto, conforme previsão legal do §1º do art. 4º da LGPD, informa que instaurou procedimento próprio junto à Segen para a obtenção de informações adicionais para se posicionar sobre o caso concreto.
94. Dessa forma, tendo em conta que a ANPD esclareceu que não poderia se posicionar ante a insuficiência de informações; que a oitiva deste Tribunal provocou a atuação da ANPD no sentido de buscar esclarecimentos do órgão contratante; que esses esclarecimentos apresentados são similares aos quais este Tribunal também irá solicitar por diligência; e que a autoridade tem independência técnica para atuação no caso e que poderá subscrever limites, se for o caso, ainda de forma oportuna; sugere-se considerar que houve atendimento à oitiva desta Corte de Contas quanto a esse ponto.
III - Informações complementares
95. À peça 15 dos autos, consta o Ofício 32639/2021-TCU/Seproc, que notifica a advogada, representante da denúncia, para tomar conhecimento do Despacho de peça 12 do ministro relator desta representação.
96. Apesar de não ser obrigada à manifestação, a referida advogada, representando as partes, encaminhou a este Tribunal documento que supostamente traria novas e preocupantes informações sobre a solução de tecnologia em exame.
97. Devido à sensibilidade que o tema requer, e tendo em conta a possibilidade de que novos fatos fossem capazes de ajudar no saneamento dos autos, verifica-se a oportunidade de examiná-los.
98. Passa-se então a destacar os pontos desse documento, cujo conteúdo pode subsidiar o saneamento dos questionamentos desta representação.
99. Preliminarmente, a representante fez referências ao software Pegasus (peça 57, p. 2-10) .
100. Após isso, cabe destacar os seguintes trechos do referido documento da denunciante:
a) que a empresa Harpia, vencedora do certame licitatório para contratação da solução de inteligência, usaria dados oriundos de violações e de outras atividades potencialmente ilegais (peça 57, p. 10-13) ;
b) que a ferramenta a ser contratada seria capaz de ler dados capturados em aplicativo de chat (Telegram) , peça 57, p. 15-17;
c) que a aquisição não poderia ser escolhida pelo critério de menor preço, e mediante pregão eletrônico (peça 57, p. 17) ;
d) haveria ausência de correlação entre as justificativas adotadas e o interesse público, desvio de finalidade e falta de clareza e detalhamento nas especificações (peça 57, p. 17-18) ;
e) foram emitidos alertas pela Consultoria Jurídica do MJSP em seu Despacho de aprovação (peça 57, p. 18-19) ;
f) risco elevado, apontado pelo próprio órgão adquirente de acompanhar a execução da solução (peça 57, p. 19-22) ;
g) fragilidade da resposta da Seopi quanto às medidas adotadas ou a adotar para evitar desvios de finalidade, e incapacidade do sistema interno Cronos, como mecanismo de controle (peça 57, p. 22-26) ;
h) espraiamento de utilização da solução em todo território nacional, o que pode intensificar os problemas de desvio de finalidade (peça 57, p. 26-27) .
101. Por fim, após essas considerações, a representante das entidades que subscreveram a Denúncia (TC Processo 014.995/2021-2) reiterou a este Tribunal o pedido para, cautelarmente, suspender a contratação da solução de inteligência da empresa Harpia, visando evitar que danos irreparáveis ocorram; ou, na hipótese de já ter sido realizada a contratação, impedir a realização de qualquer pagamento e das demais medidas de execução contratual.
III.1 - Análise técnica
102. Inicialmente, cabe observar que, apesar de a denunciante afirmar que traria novas e preocupantes informações sobre a solução a ser contratada em análise, isso, de fato, não ocorreu.
103. Boa parte das argumentações se centrou agora no suposto perigo da contratação da solução da empresa Harpia, que teria os mesmos riscos embutidos da ferramenta Pegasus; que usaria dados oriundos de violações e de outras atividades potencialmente ilegais. No entanto, não foram trazidos aos autos concretamente evidências nesse sentido.
104. É inegável e justa a preocupação da denunciante quanto à contratação em exame. E este Tribunal, mediante Despacho do ministro relator, reconheceu o risco da aquisição da solução em fontes abertas, quanto à exposição indevida das informações obtidas, à precariedade do detalhamento da descrição da solução e das justificativas da contratação, ao desvio de finalidade, bem como quanto às medidas para mitigar os riscos apontados. Por isso mesmo, determinou a realização de oitivas junto ao órgão contratante, e a outros atores envolvidos indiretamente nessa contratação.
105. Entre os questionamentos apontados pelo denunciante, cabe observar que alguns deles já foram enfrentados na instrução anterior destes autos e rejeitados. É o caso da captura de dados em aplicativos de chat, da escolha da solução pelo critério de menor preço e da utilização da solução em todo o território nacional.
106. Para as questões de ausência de correlação entre as justificativas adotadas e o interesse público, desvio de finalidade e falta de clareza e detalhamento nas especificações; dos alertas emitidos pela Consultoria Jurídica do MJSP em seu Despacho de aprovação; do risco elevado apontado pelo próprio órgão adquirente de acompanhar a execução da solução; e da fragilidade da resposta Dint/Seopi quanto às medidas adotadas ou a adotar para evitar desvios de finalidade; esses pontos foram objeto de oitivas, sendo todos examinados na presente instrução.
107. Conforme visto no parágrafo 79, após examinar os esclarecimentos obtidos em resposta às oitivas, observou-se a necessidade da obtenção de informações adicionais, em virtude da insuficiência de especificações no tocante às funcionalidades da ferramenta para evitar: o desvio de finalidade na utilização das informações, o acesso não autorizado, a descontinuidade ou interrupção dos serviços.
108. Dessa forma, percebe-se que não consta da peça da denúncia novas e preocupantes informações sobre a solução de tecnologia em exame, mas de pontos já tratados e outros que estão ainda sendo investigados. Nesse sentido, os questionamentos da denunciante não são suficientes para justificar a paralisação do certame neste momento, mas trazem elementos para aprofundar os exames, o que está sendo feito mediante a solicitação de esclarecimentos adicionais, bem como pela atuação da ANPD.
109. Assim, tendo em conta a necessidade de obtenção de novas informações, deve-se aguardar o saneamento dos autos para comunicar a decisão deste tribunal ao denunciante.
CONCLUSÃO
110. Nessa fase processual, foram examinadas as manifestações da Secretaria de Gestão e Ensino em Segurança Pública do Ministério da Justiça e Segurança Pública (Segen/MJSP) , da Secretaria-Executiva do Gabinete de Segurança Institucional (GSI) , da Agência Brasileira de Inteligência (Abin) e da Autoridade Nacional de Proteção de Dados (ANPD) , em resposta a oitivas determinadas pelo ministro relator.
111. Em relação ao possível desrespeito às competências institucionais atribuídas à Abin e ao GSI, em razão da não participação desses órgãos nas decisões e no planejamento da contratação em exame, verificou-se, após os esclarecimentos prestados, que a Segen/MJSP não violou qualquer norma legal ou infralegal relativa às competências institucionais da Abin e do GSI.
112. Quanto à possível precariedade no detalhamento na descrição da solução de tecnologia a ser contratada e na justificativa da contratação e falta de clareza quanto aos objetivos pretendidos e aos problemas que devem ser solucionados; restou constatada a insuficiência de especificações da ferramenta quanto às funcionalidades existentes para evitar o desvio de finalidade na utilização das informações produzidas. Nesse sentido, sugeriu-se a obtenção de esclarecimentos adicionais por parte do contratante, referente: às funcionalidades permitidas pela ferramenta para evitar/mitigar os riscos de mau uso do sistema, de acesso não autorizado, de descontinuidade ou interrupção dos serviços.
113. Quanto à oitiva da ANPD para avaliar se os objetivos pretendidos com a contratação estavam em consonância com a Lei Geral de Proteção de Dados, bem como para verificar se eventuais medidas adotadas pelos contratantes seriam suficientes para mitigar o risco de desvio de finalidade na utilização dos dados obtidos por meio da ferramenta a ser adquirida; a autoridade informou também que precisaria de outros esclarecimentos para se manifestar nos autos.
114. Nesse sentido, informou que abriu procedimento próprio para solicitar mais informações junto ao contratante para, só depois, se posicionar sobre as questões suscitadas por este Tribunal. Diante disso, e considerando que as informações buscadas pela ANPD são similares aquelas que este Tribunal também está solicitando ao contratante; que a ANPD tem independência técnica para atuação no caso; sugeriu-se considerar que houve atendimento à oitiva desta Corte de Contas quanto a esse ponto.
115. Adicionalmente, foram juntados aos autos supostas e preocupantes informações sobre a aquisição da solução de tecnologia em exame, por parte da representante dos denunciantes, que ainda reiteraram o pedido para que este Tribunal, cautelarmente, suspendesse a contratação da solução de inteligência da empresa Harpia.
116. Após examinar essas informações, viu-se que, de fato, isso não ocorreu. Muitos dos questionamentos apontados pelos denunciantes são fatos já superados em exame anterior; ou ainda outros em investigação, os quais foram englobados nas oitivas realizadas e examinados nessa fase processual. Conforme visto, após análise dos esclarecimentos prestados, verificou-se a necessidade de diligenciar o contratante para a obtenção de informações adicionais, em virtude da insuficiência de especificações no tocante às funcionalidades da ferramenta para evitar: o desvio de finalidade na utilização das informações, o acesso não autorizado, a descontinuidade ou interrupção dos serviços.
PROPOSTA DE ENCAMINHAMENTO
117. Diante do exposto, submetem-se os autos à consideração superior, propondo, com fulcro no art. 157 do RI/TCU, diligência à Secretaria de Gestão e Ensino em Segurança Pública do Ministério da Justiça para que, no prazo de quinze dias, encaminhe esclarecimentos adicionais sobre:
a) integralidade das funcionalidades da solução da empresa Harpia, em negociação, para atender o objeto do Pregão Eletrônico 3/2021, destacando especialmente as relativas a controle e auditoria, a exemplo de trilhas de auditoria, para evitar/mitigar os riscos de mau uso do sistema, de acesso não autorizado, de descontinuidade ou interrupção dos serviços e de restrição de uso por parte do contratante, apresentando as evidências pertinentes; em virtude da insuficiência de detalhamento do Item 4.16 do Termo de Referência (Requisitos de Segurança da Informação) ;
b) comparativo entre as funcionalidades do software da empresa vencedora e a descrição prevista no Pregão Eletrônico 3/2021 (Item 6.1 - Especificações técnicas da solução escolhida - do Estudo Preliminar da Contratação) , apresentando as evidências de adequação às previsões editalícias, bem como que o sistema contém elementos de controle e auditabilidade para prevenir desvios de finalidade no uso dessas funcionalidades;
c) descrição das funcionalidades do sistema Cronos, com as respectivas evidências, que permitem o controle e a auditabilidade do uso/emprego da ferramenta da Harpia, em negociação, nas atividades de inteligência;
d) anexar ao ofício de diligência cópia desta instrução para subsídio à resposta."
Promovida a diligência, a SecexDefesa produziu instrução complementar (peça 72) , cujo teor reproduzo a seguir, a qual também contou com a anuência do corpo diretivo da unidade (peças 73-74) :
"EXAME TÉCNICO.
IV. Preliminar: TC-Processo 040.519/2021-0 conexo com o processo em análise. Proposta de apensamento e de condução pela Sefti
29. Durante esta instrução processual, foi autuado outro processo de Denúncia (TC Processo 040.519/2021-0) , em 27/9/2021, tendo o mesmo objeto da representação ora em exame (Pregão 3/2021) .
30. A Resolução-TCU 250/2014, art. 36, estabelece que processos que tenham relação de conexão ou continência poderão ser apensados definitivamente, desde que seja conveniente a tramitação conjunta. E o art. 37 desse normativo acrescenta que o apensamento de um processo a outro, quando definitivo, implica o encerramento do processo apensado.
31. A referida Denúncia, peça 1 do TC Processo 040.519/2021-0, trata de pedido de sustação cautelar do contrato de aquisição da referida solução de inteligência, em virtude da ocorrência de duas irregularidades: ausência de teste de bancada e indícios de tratamento favorecido à licitante vencedora.
32. O processo foi autuado pela Sefti e o ministro Augusto Sherman sorteado como relator. A autoridade acolheu a proposta da unidade técnica e encaminhou ao ministro Bruno Dantas a avaliação da prevenção suscitada (peça 26 do TC Processo 040.519/2021-0) .
33. Em reunião virtual realizada em 5/10/2021, responsáveis da SecexDefesa e da Sefti concluíram ser mais oportuno e pertinente que este processo de Representação seja apensado àquele de Denúncia, ficando a Sefti como unidade responsável pelo prosseguimento da instrução deste feito, considerando os seguintes aspectos:
a) promoção da economia processual e racionalidade administrativa, tendo em vista a conexão temática existente entre eles;
b) evitar decisões de mérito conflitantes deste tribunal entre os dois processos;
c) atendimento ao princípio da especialidade, uma vez que a temática envolve assunto afeto à Sefti.
34. O encaminhamento sugerido leva em consideração também que a ação de controle foca o mesmo objeto, bem como que há a possibilidade de concessão de medida cautelar naquele processo de Denúncia.
35. Dessa forma, sugere-se apensar o processo em exame ao processo de Denúncia, TC Processo 040.519/2021-0, para que a secretaria especializada, a Sefti, dê continuidade às análises, em virtude da relação de conexão existente entre eles, e em homenagem aos princípios da economia processual e da especialidade.
V. Mérito: esclarecimentos apresentados e respectivas análises
36. A Assessoria Especial de Controle Interno (AECI) , por meio do Ofício 215/2021/AECI/MJ, peça 68, em resposta ao ofício deste Tribunal, apresentou manifestação das áreas técnicas da Secretaria de Gestão e Ensino em Segurança Pública e da Secretaria de Operações Integradas, exarada na Nota Técnica 44/2021/AQUISIÇÕES-CAD-DINT/DINT/SEOPI/MJ; e anexos à referida nota.
37. Da referida Nota (peça 69) , elaborada pelo Seopi/Dint, e assinada em 21/9/2021, cabe destacar as seguintes informações apresentadas.
38. Preliminarmente, a Seopi trouxe esclarecimentos sobre o estágio atual da referida aquisição. Informou que o processo de compra se encontrava na Diretoria de Gestão da Secretaria de Gestão e Ensino em Segurança Pública do Ministério da Justiça e Segurança Pública, na fase 38 (autorização da contratação/despesa) . Em seguida, disse que o processo iria para as etapas de emissão de empenho e formalização do contrato (peça 69, p. 1-2) .
39. Em relação às funcionalidades e principais características do software oferecido, a unidade encaminhou, em anexo, a proposta comercial com informações detalhadas e o folder da solução, fornecidos pela própria empresa Harpia ao longo do processo licitatório. Destacou também a Seopi que a metodologia adotada para a análise dos aspectos técnicos da solução apresentada no decorrer do Pregão Eletrônico 3/2021 se fundamentou na confrontação direta das informações contidas nos documentos recebidos com as regras estabelecidas previamente no instrumento convocatório (peça 69, p. 2) .
40. Ressaltou a Seopi ainda que, em momento posterior, a equipe técnica receberá provisoriamente a solução vencedora para execução de procedimentos de teste e inspeção, a fim de avaliar sua conformidade com as especificações técnicas constantes no edital de licitação e seus anexos, analisando assim a integralidade das funcionalidades da solução da empresa Harpia para verificar se atende o objeto do Pregão Eletrônico 3/2021 (peça 69, p. 2) .
41. Na sequência, consta da referida nota técnica, especificamente, as respostas dadas pela Seopi quanto aos pontos da diligência.
V.1 - Integralidade das funcionalidades da solução da empresa Harpia, em negociação, para atender o objeto do Pregão Eletrônico 3/2021, destacando especialmente as relativas a controle e auditoria, a exemplo de trilhas de auditoria, para evitar/mitigar os riscos de mau uso do sistema, de acesso não autorizado, de descontinuidade ou interrupção dos serviços e de restrição de uso por parte do contratante, apresentando as evidências pertinentes; em virtude da insuficiência de detalhamento do item 4.16 do Termo de Referência (Requisitos de Segurança da Informação) 
42. A Seopi esclareceu que, além das informações acima prestadas, a empresa Harpia apresentou proposta aduzindo que o seu produto atende todas as regras de negócio estabelecidas no edital de licitação; que a área técnica demandante, por sua vez, previu nas regras mencionadas todas as funcionalidades necessárias ao atendimento da demanda do órgão. Todavia, somente quando do recebimento provisório, os técnicos, por meio da análise acurada, irão avaliar a integralidade das funcionalidades solicitadas para atender o objeto do Pregão Eletrônico 3/2021, inclusive as relativas a controle e auditoria, com intuito de se evitar/mitigar os riscos de mau uso do sistema. Nesse sentido, não se pode afirmar nesta fase que a solução atende integralmente, visto a entrega provisória não ter sido efetivada (peça 69, p. 3) .
Análise
43. Em resumo, a Seopi apenas informou que anexou a proposta comercial e o folder da empresa Harpia; que confrontou os documentos da ferramenta com as regras do edital; que a sua área técnica previu todas as funcionalidades necessárias ao atendimento da demanda da Seopi; e que somente com os testes a serem realizados quando da entrega da ferramenta será possível verificar se a solução atende ao prescrito no edital.
44. A Seopi não descreveu quais seriam as funcionalidades da ferramenta que permitiriam o controle e a auditoria do sistema, a exemplo de trilhas de auditoria. Na instrução anterior dos autos, constatou-se, no mapa de gerenciamento de riscos da contratação, que havia risco de especificação deficitária do item a ser contratado. Isso, de fato, foi confirmado pelos exames ante a insuficiência de detalhamento da solução no termo de referência, uma vez que não constam desse documento os requisitos de auditoria e controles para evitar o desvio de finalidade no uso da solução de pesquisa em fontes abertas.
45. Ante a falta dessas especificações da solução de inteligência a ser contratada, por parte da Seopi, verificou-se se a proposta comercial e folders da empresa, anexados aos autos, trariam alguma informação adicional sobre as funcionalidades da ferramenta quanto ao quesito segurança. Nesse sentido, após examinar esses documentos, cabe destacar as seguintes informações constantes deles:
a) o que a ferramenta permite realizar (peça 70, p. 131, 133) ;
b) as principais características da solução de inteligência (peça 70, p. 140-141) ;
c) o detalhamento da solução (peça 70, p. 153-163) .
46. No entanto, não constam também deles as funcionalidades relativas a controle e auditoria do sistema, de forma a mitigar os riscos de mau uso do sistema, de descontinuidade ou interrupção dos serviços, de acessos indevidos e de restrição de uso por parte do contratante. Na instrução anterior, peça 63, parágrafo 72, foram mencionadas as especificações técnicas do termo de referência do Banco do Brasil para contratação similar à que ora se examina, onde há discriminação de funcionalidades relativas a mecanismos de controle e auditoria do sistema.
47. Como visto na instrução anterior, consta do termo de referência da solução de inteligência em negociação apenas que o prestador de serviços deveria disponibilizar mecanismos para auditoria, como log unificado de atividades dos usuários, para os fiscais do contratante. No entanto, os tais mecanismos de auditoria não foram especificados.
48. Diante disso, vê-se que não constam dos documentos preparatórios para a contratação da solução de inteligência da empresa Harpia nem de qualquer outro documento presente nos autos, minimamente, a descrição das funcionalidades referentes a mecanismos de controle e auditoria de sistema, o que pode colocar em risco, diante das preocupações expressadas nestes autos, o adequado emprego da ferramenta.
V.2 - Comparativo entre as funcionalidades do software da empresa vencedora e a descrição prevista no Pregão Eletrônico 3/2021 (Item 6.1 - Especificações técnicas da solução escolhida - do Estudo Preliminar da Contratação) , apresentando as evidências de adequação às previsões editalícias, bem como que o sistema contém elementos de controle e auditabilidade para prevenir desvios de finalidade no uso dessas funcionalidades
49. Esclareceu a Seopi que, quando do recebimento provisório, realizará o comparativo entre as funcionalidades do software da empresa vencedora e a descrição prevista no Pregão Eletrônico 3/2021 (Item 6.1 - Especificações técnicas da solução escolhida - do Estudo Preliminar da Contratação) , elencando-se as evidências de adequação às previsões editalícias, bem como a aferição dos elementos de controle e auditabilidade que o sistema contém, com o fito de se evitar quaisquer desvios de finalidade no uso dessas funcionalidades (peça 69, p. 3) .
Análise
50. As funcionalidades da solução de inteligência a ser contratada, objeto do Pregão 3/2021, encontram-se descritas no item 6.1 do Estudo Técnico Preliminar. Todavia, entre as 27 especificações técnicas listadas, não se observam atributos de controle e auditoria de sistema (peça 37, p. 11-12) .
51. No Termo de Referência, essas funcionalidades estão previstas no Anexo I (Especificações Técnicas) , e reproduzem o mesmo conteúdo do Estudo Preliminar (peça 31, p. 44-45) .
52. A proposta comercial da empresa vencedora do certame foi anexada à peça 70, p. 131-164) . Quanto às funcionalidades da solução de inteligência previstas nessa proposta e nos folders em anexo, elas são, basicamente, as mesmas previstas no Estudo Técnico Preliminar.
53. Com base nessas informações, nota-se que, como as previsões editalícias e do termo de referência são genéricas, sintéticas e não englobam as funcionalidades de auditabilidade e controle para prevenir desvios de finalidade, poder-se-ia até considerar que, na forma, há aderência do produto ao instrumento convocatório. Todavia, isso não pode ser considerado conformidade, haja vista as falhas já apontadas no planejamento, corroboradas nos documentos preparatórios da contratação.
V.3 - Descrição das funcionalidades do sistema Cronos, com as respectivas evidências, que permitem o controle e a auditabilidade do uso/emprego da ferramenta da Harpia, em negociação, nas atividades de inteligência
54. A unidade jurisdicionada justificou que o Cronos é o sistema de armazenamento, tramitação e difusão de documentos de inteligência no âmbito do Ministério da Justiça e Segurança Pública - MJSP, dispondo de regras e de políticas de uso; e que o sistema é fundamentado no conceito da segurança da informação. Em seguida, descreveu os objetivos e diretrizes do sistema, e outras informações sobre a sua operação (peça 69, p. 3-5) .
55. Com relação a ferramenta Harpia, informou a Seopi que os relatórios sigilosos gerados pela solução serão armazenados posteriormente no sistema Cronos; e que ambos os sistemas funcionam de forma independente. Disse também que, considerando a grande preocupação com a manutenção do sigilo das informações no tocante a auditoria da ferramenta Harpia, não teria como opinar sobre a referida solução de inteligência, tendo em vista que ela ainda não tinha sido entregue para uma análise mais técnica, bem como para verificar se segue os protocolos de segurança do sistema Cronos.
56. Por fim, a Seopi informou que, caso o Tribunal entenda pertinente, poderá indicar um servidor para acompanhar, in loco, os testes a serem realizados na solução após o recebimento provisório do objeto do Pregão Eletrônico 3/2021; e que, quando da elaboração dos testes de análise de conformidade pelos nossos técnicos, será elaborado um relatório circunstanciado, cuja cópia, se necessário, poderá ser encaminhada a este Tribunal, mediante solicitação.
Análise
57. Conforme informado pela Dint/Seopi (peça 69, p. 5) , o sistema Cronos registra automaticamente todas as atividades, a sequência histórica, a criação de pastas e arquivos, os compartilhamentos interno/externo, as exclusões de documentos, os comentários, as etiquetas, os controles de versões e a integridade das informações. Mas não foi demonstrado pela Seopi de que forma essas funcionalidades poderiam/poderão ser utilizadas para acompanhar o uso da solução de inteligência da Harpia.
58. A priori, os mecanismos de controle e auditabilidade do Cronos não conversam com a solução de inteligência a ser contratada, tanto que foi dito que se esperava a entrega da ferramenta da Harpia para proceder a testes para verificar a sua operação. Isso reforça a importância de especificações técnicas relativas a esses mecanismos bem delineadas.
59. Na peça 71, constam os anexos à Nota Técnica 44/2021, referenciados pela Seopi na peça 68:
a) Orientações Gerais da Consultoria Jurídica junto ao MJSP para a instrução de licitações e contratos (peça 70, p. 1-57) ;
b) Padronização de procedimentos de contratação da Consultoria Jurídica junto ao MJSP (peça 70, p. 58-84) ;
c) Portaria 449, de 18/5/2021, que regulamenta os procedimentos e as diretrizes para a realização de pesquisa de preços para aquisição de bens e contratação de serviços, no âmbito dos órgãos e das entidades vinculadas do Ministério da Justiça e Segurança Pública (peça 70, p. 85-97) ;
d) Instrução Normativa 73, de 5/8/2020, que dispõe sobre o procedimento administrativo para a realização de pesquisas de preços para a aquisição de bens e contratação de serviços em geral, no âmbito da administração pública federal direta, autárquica e fundacional (peça 70, p. 98-101) ;
e) Instrução Normativa 1, de 4/4/2019, que dispõe sobre o processo de contratação de soluções de tecnologia da Informação e Comunicação - TIC pelos órgãos e entidades integrantes do Sistema de Administração dos Recursos de Tecnologia da Informação - SISP do Poder Executivo Federal (peça 70, p. 102-120) ;
f) Instrução Normativa 31, e 23/3/2021, que altera a Instrução Normativa 1, de 4 de abril de 2019 (peça 70, p. 121-130) ;
g) Proposta comercial da Harpia Tech, referente ao objeto do Pregão Eletrônico 3/2021 (peça 70, p. 131-164) .
60. Após exame dos esclarecimentos prestados em decorrência da diligência, e tendo em conta a importância do tema relativo a acesso indevido às informações sensíveis, conclui-se pela insuficiência das especificações técnicas e funcionalidades do sistema de inteligência do processo licitatório em andamento (Pregão Eletrônico 3/2021) , no tocante a elementos de controle e auditabilidade para prevenir/mitigar possíveis desvios de finalidade.
61. A conclusão implicaria inevitavelmente no exame dos pressupostos para a concessão de medida cautelar para suspender os atos do certame ou mesmo decidir pela sua anulação.
62. Todavia, considerando o trâmite do TC Processo 040.519/2021-0, que veicula denúncia conexa ao objeto destes autos e que, por tratar de questão especializada, se encontra sob a responsabilidade da Sefti, a medida adequada, neste momento processual, é a proposição de apensamento destes autos àquele.
CONCLUSÃO
63. O documento constante da peça 1 foi conhecido, pelo relator, como representação, uma vez satisfeitos os requisitos de admissibilidade.
64. No que tange ao requerimento de medida cautelar, verificou-se, preliminarmente, a necessidade de realização de oitivas dos jurisdicionados responsáveis pela realização do Pregão Eletrônico 3/2021, para obtenção de documentos e informações para elucidar os questionamentos levantados pelo representante.
65. Na peça 9 destes autos, examinaram-se as informações trazidas pelos jurisdicionados em virtude da realização das oitivas. Após as análises, esta Unidade Técnica diligenciou a contratante para a obtenção de informações adicionais, em virtude da insuficiência de especificações de controle e auditoria de sistema necessários ao emprego da solução de inteligência em negociação.
66. Nesta instrução, cuidou-se de analisar os esclarecimentos do MJSP quanto aos questionamentos feitos por este tribunal.
67. Os exames realizados, nos documentos preparatórios à contratação, apontaram para a ausência de especificações técnicas dos mecanismos de controle e auditabilidade. As informações prestadas pela contratante, bem como os documentos da contratada juntados aos autos, também não sanearam a deficiência verificada. A ausência de descrição dessas funcionalidades na solução de inteligência tem o potencial de causar prejuízo ao interesse público, na medida em que há risco de desvio de finalidade no emprego da ferramenta.
68. Diante da gravidade desse fato, seria o caso de se examinar a possibilidade de suspensão dos atos do certame ou mesmo sua anulação.
69. Todavia, em reunião virtual com representantes da SecexDefesa e Sefti, entendeu-se que esse exame não deve ser realizado nestes autos, em virtude da existência de conexão temática entre este processo e o TC Processo 040.519/2021-0 (Denúncia) , sob a responsabilidade da Sefti, unidade especializada para tratar do tema.
70. Assim, sem prejuízo das conclusões já emitidas nos autos, que poderão ser utilizadas pela Sefti, mas como medida de economia processual e racionalidade administrativa, e ainda para evitar que ocorram decisões de mérito conflitantes, sugere-se apensar este processo ao TC Processo 040.519/2021-0, encerrando a representação em exame.
PROPOSTA DE ENCAMINHAMENTO
71. Ante o exposto, submetem-se os autos à consideração superior, propondo:
a) conhecer da presente representação, satisfeitos os requisitos de admissibilidade previstos nos arts. 235 e 237, inciso III, do Regimento Interno deste Tribunal c/c o art. 113, § 1º, da Lei 8.666/1993 e no art. 103, § 1º, da Resolução - TCU 259/2014;
b) informar ao Gabinete do Senador Randolph Rodrigues (representante) e à Secretaria de Gestão e Ensino em Segurança Pública do Ministério da Justiça e Segurança Pública (Segen/MJSP) , representado, acerca da prolação do presente Acórdão, ressaltando que o conteúdo da deliberação pode ser consultado no endereço www.tcu.gov.br/acordaos;
c) apensar definitivamente os presentes autos ao processo TC Processo 040.519/2021-0, na forma prevista nos arts. 36 e 37 da Resolução - TCU 259/2014."
É o Relatório.
1

não há.

Não atuou.

REPRESENTAÇÕES E DENÚNCIA. PREGÃO PARA AQUISIÇÃO DE SOLUÇÃO DE INTELIGÊNCIA. POSSÍVEL DESRESPEITO ÀS COMPETÊNCIAS INSTITUCIONAIS ATRIBUÍDAS À AGÊNCIA BRASILEIRA DE INTELIGÊNCIA E AO GABINETE DE SEGURANÇA INSTITUCIONAL EM RAZÃO DA NÃO PARTICIPAÇÃO DESSES ÓRGÃOS NO PLANEJAMENTO DA CONTRATAÇÃO. POSSÍVEL PRECARIEDADE NO DETALHAMENTO DA SOLUÇÃO A SER CONTRATADA E NA JUSTIFICATIVA PARA A CONTRATAÇÃO. FALTA DE CLAREZA QUANTO AOS OBJETIVOS PRETENDIDOS E AOS PROBLEMAS A SEREM SOLUCIONADOS COM A CONTRATAÇÃO. POSSÍVEL AUSÊNCIA DE INTERESSE PÚBLICO. OITIVAS. DILIGÊNCIA. CARACTERIZAÇÃO DOS PRESSUPOSTOS PARA ADOÇÃO DE MEDIDA CAUTELAR. OITIVA DA EMPRESA VENCEDORA DO CERTAME. OITIVAS PARA CONSTRUÇÃO PARTICIPATIVA DA DELIBERAÇÃO.

REPRESENTAÇÃO (REPR)

Secretaria de Controle Externo da Defesa Nacional e da Segurança Pública (SecexDefesa); Secretaria de Fiscalização de Tecnologia da Informação (Sefti).

Trata-se de representações e denúncia, com pedido de medida cautelar, acerca de possíveis irregularidades no Pregão Eletrônico (PE) para registro de preços 3/2021, conduzido pela Secretaria de Gestão e Ensino em Segurança Pública no Ministério da Justiça e Segurança Pública (Segen/MJSP) . 
O objeto do pregão é a aquisição de solução de inteligência em fontes abertas, mídias sociais, deep e dark web, compreendendo fornecimento, instalação, configuração e suporte técnico, a fim de atender as necessidades operacionais da Diretoria de Inteligência da Secretaria de Operações Integradas (Dint/Seopi/MJSP) . O certame foi homologado e adjudicado à empresa vencedora, Harpia Tecnologia Eireli, pelo valor de R$ 21.750,00 por licença, e quantitativo de 249 licenças.
A presente representação foi formulada pelo senador Randolph Frederich Rodrigues Alves (Rede Sustentabilidade) . Com objetos semelhantes, foram autuadas duas outras representações, de autoria do procurador do Ministério Público junto ao TCU Júlio Marcelo de Oliveira (TC Processo 014.845/2021-0) e dos deputados federais Elvino José Bohn Gass e Luiz Paulo Teixeira Ferreira (TC Processo 014.975/2021-1) , e uma denúncia (TC Processo 014.995/2021-2) , todas conhecidas e apensadas aos presentes autos a fim de serem apuradas em conjunto.
O principal apontamento de todos os demandantes diz respeito à acusação de que Carlos Bolsonaro, filho do Presidente da República, estaria intervindo nessas compras com o objetivo aparelhar estruturas de inteligência no Ministério da Justiça e na Polícia Federal.
Em resumo, os demandantes alegam que a contratação teria o objetivo velado de produzir metainformações destinadas a pretensões particulares de dirigentes políticos, e não a assuntos de interesse nacional, o que poderia resultar na violação à privacidade dos cidadãos brasileiros.
Afirmam, ainda, que a descrição do objeto e a justificativa para aquisição seriam genéricas e vagas, e viabilizariam a realização de monitoramento sem precedentes, com potencial de lesar direitos fundamentais.
Explica o Procurador do Ministério Público de Contas, Júlio Marcelo de Oliveira (peça 1 do TC Processo 014.845/2021-0) :
"Este representante do MP de Contas considera, ainda, que as informações contidas nas reportagens acima transcritas, consideradas em conjunto com os termos do edital, indicam a plausibilidade da hipótese de que Carlos Bolsonaro, que não integra a Administração Pública Federal, estaria se valendo de estruturas do Ministério da Justiça e da PF (Polícia Federal) para expandir uma "Abin paralela", com evidente violação ao princípio constitucional da legalidade.
Isso porque toda atividade estatal e, em particular, as de inteligência só podem ser realizadas por agentes que tenham competência legal para tanto. Não se pode, de modo algum, conceber que atividades sensíveis, como as que ora se examinam, sejam influenciadas, conduzidas ou mesmo contem com a participação de agentes que não integram os quadros de órgãos da Administração Pública Federal delas legalmente incumbidos.
Há que se verificar ainda a questão do controle da legalidade do uso dessas ferramentas tendo em vista os comandos constitucionais que somente admite a quebra do sigilo das comunicações e de dados mediante autorização judicial. 
Veja-se, pois, que os vícios apontados acima são de elevada gravidade e põem em xeque a validade do certame ora sob avaliação, visto que estão associados à sua concepção."
Em uma primeira análise dos autos, ponderei que as alegações dos demandantes, embora deveras preocupantes, careciam de maiores elementos probatórios para que fossem devidamente caracterizadas.
Foram realizadas, portanto, oitivas da Secretaria de Gestão e Ensino em Segurança Pública do Ministério da Justiça e Segurança Pública e da Secretaria-Executiva do Gabinete de Segurança Institucional para que se manifestassem quanto: i) à possível ocorrência de desrespeito às competências institucionais atribuídas à Agência Brasileira de Inteligência (Abin) e ao Gabinete de Segurança Institucional (GSI) em razão da não participação desses órgãos nas decisões e no planejamento da contratação; e ii) à possível precariedade no detalhamento da descrição da solução a ser contratada e na justificativa da contratação e à falta de clareza quanto aos objetivos pretendidos e aos problemas que devem ser solucionados com a contratação, o que dificulta a caracterização do interesse público.
Foram, também, ouvidos o GSI e a Abin quanto ao possível desrespeito às competências institucionais atribuídas a esses órgãos por meio das Leis 9.883/1999 e 13.844/2019, e a Autoridade Nacional de Proteção de Dados (ANPD) acerca de eventual atuação preventiva no sentido de avaliar se os objetivos pretendidos com a contratação estão em consonância com a Lei Geral de Proteção de Dados, bem como de verificar se eventuais medidas adotadas pelos contratantes seriam suficientes para mitigar o risco de desvio de finalidade na utilização dos dados obtidos por meio da ferramenta a ser adquirida.
Em suas análises, a unidade instrutora não verificou desrespeito à competência da Abin e do GSI em razão de sua não participação no planejamento da contratação.
Entretanto, a SecexDefesa concluiu pela insuficiência das especificações técnicas e funcionalidades do sistema de inteligência do processo licitatório em andamento (Pregão Eletrônico 3/2021) , no tocante a elementos de controle e auditabilidade para prevenir/mitigar possíveis desvios de finalidade.
Apesar de considerar que essa conclusão implicaria, inevitavelmente, no reexame dos pressupostos para concessão de medida cautelar ou mesmo na decisão pela anulação do certame, a unidade instrutora ponderou que, diante da existência de processo correlato em trâmite na Sefti, o mais adequado seria apensar este processo ao TC Processo 040.519/2021-0.
Preliminarmente, registro que a representação merece ser conhecida, porquanto preenche os requisitos de admissibilidade previstos arts. 235 e 237, inciso III, do Regimento Interno deste Tribunal.
Embora concorde, integralmente, com as análises e conclusões de mérito empreendidas pela SecexDefesa, as quais incorporo às minhas razões de decidir, discordo do encaminhamento processual proposto.
Isso porque o foco do TC Processo 040.519/2021-0 é, essencialmente, o andamento da licitação, abordando exigências de habilitação e qualificação técnica e a condução do certame, ao passo que o presente processo aborda aspectos estratégicos, referentes ao planejamento da licitação, à sua concepção e ao interesse público da contratação.
Ou seja, verifica-se uma independência entre o escopo dos dois processos.
Chamo atenção, ainda, ao fato de que estes autos (TC Processo 014.760/2021-5) já foram objeto de oitivas e diligência, as quais foram adequadamente analisadas pela SecexDefesa. As apurações realizadas até o momento são suficientes para que sejam reexaminados os pressupostos para adoção da medida cautelar. Portanto, não há, na prática, economia processual ou racionalidade administrativa decorrente do adiamento da deliberação sobre as questões aqui tratadas. Ademais, restaria o risco iminente da continuidade da contratação e a consequente consumação das irregularidades em apuração.
Quanto ao mérito das questões analisadas nestes autos, acompanho, integralmente, o posicionamento da unidade instrutora, sem prejuízo dos comentários que tecerei a seguir.
De fato, restaram devidamente caracterizadas as irregularidades invocadas pelas demandantes, o que configura a plausibilidade do direito.
Muito embora reconheça o potencial benefício do uso de ferramentas desse tipo no enfrentamento à criminalidade, as apurações ora realizadas confirmaram a fragilidade dos mecanismos para mitigar o risco de desvio de finalidade no uso das informações produzidas. Há um alto risco envolvido no acesso e manuseio desses dados que, se não for devidamente controlado, pode permitir a exposição de pessoas e dados e trazer sérios prejuízos à sociedade.
Mesmo após a realização de oitiva e diligência, as informações disponíveis quanto às funcionalidades do software sob o ponto de vista da auditabilidade e do controle são genéricas e não são suficientes para que se considere minimizado o perigo de os dados obtidos serem mal utilizados.
Embora a Diretoria de Inteligência tenha alegado que poderiam ser utilizados mecanismos para auditar o sistema, não foram especificados as medidas e os controles que seriam adotados nesse sentido.
Também não restou comprovado ser viável a interoperabilidade do sistema Cronos - plataforma desenvolvida internamente pela Dint para permitir o controle da atividade de inteligência - com sistema fornecido pela Harpia.
Os exames empreendidos pela unidade instrutora permitiram concluir, ainda, que as especificações técnicas da solução quanto aos requisitos de acesso e uso das suas funcionalidades estão aquém do necessário para garantir o mínimo de segurança no uso das informações produzidas pelo sistema.
A fim de demonstrar essa precariedade, a unidade instrutora trouxe aos autos o termo de referência utilizado pelo Banco do Brasil na contratação de software similar, o qual contempla diversas especificações técnicas de funcionalidades que visam a mitigar riscos de mau uso do sistema e de acessos indevidos, por exemplo.
Confrontando o termo de referência do Banco do Brasil com o do Pregão Eletrônico 3/2021, resta evidente a carência de detalhamento das especificações técnicas da solução a ser contratada pelo Ministério da Justiça e Segurança Pública, as quais não preveem atributos de controle e auditoria de sistema.
Por fim, a própria matriz de gerenciamento de riscos da contratação aponta déficit na especificação do item a ser contratado, e o risco de falta de servidores para a fiscalização do projeto.
Todo esse contexto leva à conclusão de que houve falhas no planejamento da contratação que se refletiram no edital e no termo de referência e que poderiam ensejar a anulação do certame.
Ocorre que, no intervalo de tempo transcorrido desde a primeira análise dos autos, foi dado andamento ao Pregão Eletrônico 3/2021. Com a adjudicação e a homologação do certame à empresa Harpia, faz-se necessário que, previamente à análise definitiva de mérito, seja promovida sua oitiva. 
Por outro lado, diante da iminência da assinatura do contrato, resta caracterizado o risco de ineficácia da decisão que vier a ser adotada por esta Corte. 
Por esse motivo, faz-se necessário adotar medida cautelar para suspensão de qualquer ato decorrente do Pregão Eletrônico 3/2021.
Tendo em vista a possibilidade de o certame ser anulado por decisão deste Tribunal, considero ser oportuno promover, junto à Secretaria de Gestão e Ensino em Segurança Pública do Ministério da Justiça e Segurança Pública, oitiva para construção participativa da deliberação, nos termos do art. 14 da Resolução-TCU 315/2020.
Considerando a manifestação conjunta da SecexDefesa e da Sefti no sentido de ser mais adequado que a unidade responsável pelo prosseguimento da instrução do feito seja a Sefti, os autos devem ser encaminhados à essa unidade para instrução de mérito após concluídas as comunicações processuais.
Por fim, tendo em vista que não restou caracterizado o desrespeito à competência da Abin e do GSI no planejamento da contratação, esses órgãos devem ser excluídos da relação processual.
	Ante o exposto, voto por que esta Corte adote o acórdão que submeto à deliberação deste Colegiado.
TCU, Sala das Sessões, em 10 de novembro de 2021.
Ministro BRUNO DANTAS 
Relator